---
title: "Laboratorio 1"
author: "autor"
date: "2026-02-02"
output: html_document
---

```{r setup, include=FALSE}
knitr::opts_chunk$set(echo = TRUE)
library(dplyr)
library(nortest)
library(ggplot2)
```

```{r datos}
datos <- read.csv("dataset/movies_2026.csv")
```

### 1. Exploración Inicial

```{r Resumen}
# Resumen general del conjunto de datos
summary(datos)

# Estructura de las variables
str(datos)

# Dimensiones del dataset
dim(datos)

# Primeras filas
head(datos)

# Conteo de valores faltantes
colSums(is.na(datos))
```

### 2. Clasificación de Variables

#### Clasificación de las variables

```{r Clasificación, echo=FALSE}
clasificacion_variables <- data.frame(
    Variable = c(
        "id",
        "budget",
        "genres",
        "homePage",
        "productionCompany",
        "productionCompanyCountry",
        "productionCountry",
        "revenue",
        "runtime",
        "video",
        "director",
        "actors",
        "actorsPopularity",
        "actorsCharacter",
        "originalTitle",
        "title",
        "originalLanguage",
        "popularity",
        "releaseDate",
        "voteAvg",
        "voteCount",
        "genresAmount",
        "productionCoAmount",
        "productionCountriesAmount",
        "actorsAmount",
        "castWomenAmount",
        "castMenAmount",
        "releaseYear"
    ),
    Tipo = c(
        "Cuantitativa",
        "Cuantitativa",
        "Cualitativa",
        "Cualitativa",
        "Cualitativa",
        "Cualitativa",
        "Cualitativa",
        "Cuantitativa",
        "Cuantitativa",
        "Cualitativa",
        "Cualitativa",
        "Cualitativa",
        "Cuantitativa",
        "Cualitativa",
        "Cualitativa",
        "Cualitativa",
        "Cualitativa",
        "Cuantitativa",
        "Cuantitativa",
        "Cuantitativa",
        "Cuantitativa",
        "Cuantitativa",
        "Cuantitativa",
        "Cuantitativa",
        "Cuantitativa",
        "Cuantitativa",
        "Cuantitativa",
        "Cuantitativa"
    ),
    Subtipo = c(
        "Discreta",
        "Continua",
        "Nominal",
        "Nominal",
        "Nominal",
        "Nominal",
        "Nominal",
        "Continua",
        "Continua",
        "Nominal",
        "Nominal",
        "Nominal",
        "Continua",
        "Nominal",
        "Nominal",
        "Nominal",
        "Nominal",
        "Continua",
        "Discreta",
        "Continua",
        "Discreta",
        "Discreta",
        "Discreta",
        "Discreta",
        "Discreta",
        "Discreta",
        "Discreta",
        "Discreta"
    )
)
clasificacion_variables
```

### 3. Análisis Estadístico

#### 3.1 Distribución Normal en Variables Cuantitativas

Investigaremos si las variables cuantitativas principales siguen una distribución normal utilizando la prueba de Shapiro-Wilk (para una muestra, aunque el dataset es grande) y visualizaciones (Histogramas y Q-Q Plots). Debido al gran tamaño del dataset (19,883 filas), la prueba de Shapiro-Wilk suele ser muy sensible, por lo que nos apoyaremos más en histogramas y la prueba de Lilliefors.

```{r Histogramas de cuantitativas}
# Selección de variables cuantitativas
cuantitativas <- datos[, c("budget", "revenue", "runtime", "popularity", "voteAvg", "voteCount")]

# Histogramas
par(mfrow = c(2, 3))
for (col in colnames(cuantitativas)) {
    hist(cuantitativas[[col]], main = paste("Histograma de", col), xlab = col, col = "lightblue")
}

# Pruebas de Normalidad (Lilliefors)
# Se contrasta la muestra contra una distribución normal con parámetros estimados
for (col in colnames(cuantitativas)) {
    #  res <- ks.test(scale(cuantitativas[[col]]), "pnorm")
    res <- lillie.test(cuantitativas[[col]])
    cat("\nVariable:", col, "\np-value (Lillie):", res$p.value, "\n")
}
```

*Interpretación:* La mayoría de las variables muestran un fuerte sesgo (especialmente budget y revenue), lo que indica que no siguen una distribución normal. Los p-values menores a 0.05 en la prueba de Lilliefors confirman el rechazo de la hipótesis de normalidad.

#### 3.2 Tablas de Frecuencia para Variables Cualitativas

```{r tablas de frecuencia}
# Género principal (tomando el primero de la lista)
datos$genero_principal <- sapply(strsplit(as.character(datos$genres), "\\|"), `[`, 1)
table(datos$genero_principal)

# Idioma original
table(datos$originalLanguage)
```

### 4. Preguntas de Negocio

1. ¿Cuáles son las 10 películas que contaron con más presupuesto?

```{r P1}
datos %>%
    arrange(desc(budget)) %>%
    slice(1:10) %>%
    select(title, budget)
```


2. ¿Cuáles son las 10 películas que más ingresos tuvieron?

```{r P2}
datos %>%
    arrange(desc(revenue)) %>%
    slice(1:10) %>%
    select(title, revenue)
```

3. ¿Cuál es la película que más votos tuvo?

```{r P3}
datos %>%
    filter(voteCount == max(voteCount, na.rm = TRUE)) %>%
    select(title, voteCount)
```

4. ¿Cuál es la peor película de acuerdo a los votos de todos los usuarios?

```{r P4}
datos %>%
    filter(voteAvg > 0) %>%
    filter(voteAvg == min(voteAvg)) %>%
    select(title, voteAvg)
```

5. ¿Cuántas películas se hicieron en cada año? ¿En qué año se hicieron más películas? Haga un gráfico de barras

```{r P5}
MoviesYear <- datos %>%
    group_by(releaseYear) %>%
    summarise(count = n()) %>%
    arrange(releaseYear)
MoviesYear

ggplot(MoviesYear, aes(x = releaseYear, y = count)) +
    geom_col(na.rm = TRUE)

MoviesYear %>%
    filter(count == max(count, na.rm = TRUE)) %>%
    select(releaseYear, count)
```


6. ¿Cuál es el género principal de las 20 películas más recientes? ¿Cuál es el género principal que predomina en el conjunto de datos? Represéntelo usando un gráfico.
    1. ¿A qué género principal pertenecen las películas más largas?
    
```{r}
datosF <- datos
datosF$releaseDate <- as.Date(datosF$releaseDate, format = "%Y-%m-%d")
```


```{r}
generes <- datosF %>%
    arrange(desc(releaseDate)) %>%
    slice(1:20) %>%
    count(genres, sort = TRUE)

generes
```


7. ¿Las películas de qué genero principal obtuvieron mayores ganancias?

8. ¿La cantidad de actores influye en los ingresos de las películas? ¿se han hecho películas con más actores en los últimos años?

9. ¿Es posible que la cantidad de hombres y mujeres en el reparto influya en la popularidad y los ingresos de las películas?

10. ¿Quiénes son los directores que hicieron las 20 películas mejor calificadas?

11. ¿Cómo se correlacionan los presupuestos con los ingresos? ¿Los altos presupuestos significan altos ingresos? Haga los gráficos que necesite, histograma, diagrama de dispersión

12. ¿Se asocian ciertos meses de lanzamiento con mejores ingresos?

13. ¿En qué meses se han visto los lanzamientos con mejores ingresos?¿cuantas películas, en promedio, se han lanzado por mes?

14. ¿Cómo se correlacionan las calificaciones con el éxito comercial?

15. ¿La popularidad del elenco está directamente correlacionada con el éxito de taquilla?

16. ¿Qué estrategias de marketing, como videos promocionales o páginas oficiales, generan mejores resultados?

