---
title: "Laboratorio 1"
author: "autor"
date: "2026-02-02"
output: html_document
---

```{r setup, include=FALSE}
knitr::opts_chunk$set(echo = TRUE)
library(dplyr)
```
### 1. Exploración Inicial (3 pts)
Realice un resumen del conjunto de datos para una exploración rápida.

```{r}

```


```{r}
datos <- read.csv("dataset/movies_2026.csv")
```

Clasificación

```{r Clasificación}
clasificacion_variables <- data.frame(
    Variable = c(
        "id",
        "budget",
        "genres",
        "homePage",
        "productionCompany",
        "productionCompanyCountry",
        "productionCountry",
        "revenue",
        "runtime",
        "video",
        "director",
        "actors",
        "actorsPopularity",
        "actorsCharacter",
        "originalTitle",
        "title",
        "originalLanguage",
        "popularity",
        "releaseDate",
        "voteAvg",
        "voteCount",
        "genresAmount",
        "productionCoAmount",
        "productionCountriesAmount",
        "actorsAmount",
        "castWomenAmount",
        "castMenAmount",
        "releaseYear"
    ),
    Tipo = c(
        "Cuantitativa",
        "Cuantitativa",
        "Cualitativa",
        "Cualitativa",
        "Cualitativa",
        "Cualitativa",
        "Cualitativa",
        "Cuantitativa",
        "Cuantitativa",
        "Cualitativa",
        "Cualitativa",
        "Cualitativa",
        "Cuantitativa",
        "Cualitativa",
        "Cualitativa",
        "Cualitativa",
        "Cualitativa",
        "Cuantitativa",
        "Cuantitativa",
        "Cuantitativa",
        "Cuantitativa",
        "Cuantitativa",
        "Cuantitativa",
        "Cuantitativa",
        "Cuantitativa",
        "Cuantitativa",
        "Cuantitativa",
        "Cuantitativa"
    ),
    Subtipo = c(
        "Discreta",
        "Continua",
        "Nominal",
        "Nominal",
        "Nominal",
        "Nominal",
        "Nominal",
        "Continua",
        "Continua",
        "Nominal",
        "Nominal",
        "Nominal",
        "Continua",
        "Nominal",
        "Nominal",
        "Nominal",
        "Nominal",
        "Continua",
        "Discreta",
        "Continua",
        "Discreta",
        "Discreta",
        "Discreta",
        "Discreta",
        "Discreta",
        "Discreta",
        "Discreta",
        "Discreta"
    )
    Variable = c(
        "id",
        "budget",
        "genres",
        "homePage",
        "productionCompany",
        "productionCompanyCountry",
        "productionCountry",
        "revenue",
        "runtime",
        "video",
        "director",
        "actors",
        "actorsPopularity",
        "actorsCharacter",
        "originalTitle",
        "title",
        "originalLanguage",
        "popularity",
        "releaseDate",
        "voteAvg",
        "voteCount",
        "genresAmount",
        "productionCoAmount",
        "productionCountriesAmount",
        "actorsAmount",
        "castWomenAmount",
        "castMenAmount",
        "releaseYear"
    ),
    Tipo = c(
        "Cuantitativa",
        "Cuantitativa",
        "Cualitativa",
        "Cualitativa",
        "Cualitativa",
        "Cualitativa",
        "Cualitativa",
        "Cuantitativa",
        "Cuantitativa",
        "Cualitativa",
        "Cualitativa",
        "Cualitativa",
        "Cuantitativa",
        "Cualitativa",
        "Cualitativa",
        "Cualitativa",
        "Cualitativa",
        "Cuantitativa",
        "Cuantitativa",
        "Cuantitativa",
        "Cuantitativa",
        "Cuantitativa",
        "Cuantitativa",
        "Cuantitativa",
        "Cuantitativa",
        "Cuantitativa",
        "Cuantitativa",
        "Cuantitativa"
    ),
    Subtipo = c(
        "Discreta",
        "Continua",
        "Nominal",
        "Nominal",
        "Nominal",
        "Nominal",
        "Nominal",
        "Continua",
        "Continua",
        "Nominal",
        "Nominal",
        "Nominal",
        "Continua",
        "Nominal",
        "Nominal",
        "Nominal",
        "Nominal",
        "Continua",
        "Discreta",
        "Continua",
        "Discreta",
        "Discreta",
        "Discreta",
        "Discreta",
        "Discreta",
        "Discreta",
        "Discreta",
        "Discreta"
    )
)
clasificacion_variables
```

Histogramas

```{r, echo=FALSE, message=FALSE, warning=FALSE, fig.show='hold', fig.width=4, fig.height=3}
# Función escrita por chatgpt para hacer un boxplot de todas las variables cuantitativas.
num_cols2 <- sapply(datos, is.numeric)

lapply(names(datos)[num_cols2], function(col) {
  hist(
    datos[[col]],
    main = paste("Histograma de", col)
  )
})
```

<<<<<<< Updated upstream
A partir de los histogramas se observa que todas las variables presentan asimetría y colas largas, lo cual sugiere que las variables no obedecen una distribución normal.

```{r}
ks_results <- lapply(datos[num_cols2], function(x) ks.test(x, "pnorm", mean(x), sd(x)))
ks_results
```

Segun las pruebas de ks, ninguna de las variables cuantitativas son normales.
=======
### 1. Exploración Inicial

```{r}
# Resumen general del conjunto de datos
summary(datos)

# Estructura de las variables
str(datos)

# Dimensiones del dataset
dim(datos)

# Primeras filas
head(datos)

# Conteo de valores faltantes
colSums(is.na(datos))
```

### 3. Análisis Estadístico

#### 3.1 Distribución Normal en Variables Cuantitativas

Investigaremos si las variables cuantitativas principales siguen una distribución normal utilizando la prueba de Shapiro-Wilk (para una muestra, aunque el dataset es grande) y visualizaciones (Histogramas y Q-Q Plots). Debido al gran tamaño del dataset (19,883 filas), la prueba de Shapiro-Wilk suele ser muy sensible, por lo que nos apoyaremos más en histogramas y la prueba de Kolmogorov-Smirnov.

```{r}
# Selección de variables cuantitativas
cuantitativas <- datos[, c("budget", "revenue", "runtime", "popularity", "voteAvg", "voteCount")]

# Histogramas
par(mfrow=c(2,3))
for (col in colnames(cuantitativas)) {
  hist(cuantitativas[[col]], main=paste("Histograma de", col), xlab=col, col="lightblue")
}

# Pruebas de Normalidad (Kolmogorov-Smirnov)
# Usamos ks.test contra una distribución normal teórica
for (col in colnames(cuantitativas)) {
  res <- ks.test(scale(cuantitativas[[col]]), "pnorm")
  cat("\nVariable:", col, "\np-value (K-S):", res$p.value, "\n")
}
```

*Interpretación:* La mayoría de las variables muestran un fuerte sesgo (especialmente budget y revenue), lo que indica que no siguen una distribución normal. Los p-values menores a 0.05 en la prueba K-S confirman el rechazo de la hipótesis de normalidad.

#### 3.2 Tablas de Frecuencia para Variables Cualitativas

```{r}
# Género principal (tomando el primero de la lista)
datos$genero_principal <- sapply(strsplit(as.character(datos$genres), "\\|"), `[`, 1)
table(datos$genero_principal)

# Idioma original
table(datos$originalLanguage)
```
>>>>>>> Stashed changes

1. ¿Cuáles son las 10 películas que contaron con más presupuesto?

```{r}
top_bud <- datos[order(datos$budget, decreasing = TRUE), ][1:10, ]
top_bud$originalTitle
```


2. ¿Cuáles son las 10 películas que más ingresos tuvieron?

```{r}
top_rev <- datos[order(datos$revenue, decreasing = TRUE), ][1:10, ]
top_rev$originalTitle
```

3. ¿Cuál es la película que más votos tuvo?

```{r}
datos %>%
    filter(voteCount == max(voteCount, na.rm = TRUE)) %>%
    select(title, voteCount)
```

4. ¿Cuál es la peor película de acuerdo a los votos de todos los usuarios?

```{r}
datos %>%
<<<<<<< Updated upstream
  filter(voteAvg > 0) %>%
  filter(voteAvg == min(voteAvg)) %>%
  select(title,voteAvg)
=======
    filter(voteAvg == min(voteAvg, na.rm = TRUE)) %>%
    select(title, voteAvg)
>>>>>>> Stashed changes
```

5. ¿Cuántas películas se hicieron en cada año? ¿En qué año se hicieron más películas? Haga un gráfico de barras

6. ¿Cuál es el género principal de las 20 películas más recientes? ¿Cuál es el género principal que predomina en el conjunto de datos? Represéntelo usando un gráfico.
    1. ¿A qué género principal pertenecen las películas más largas?

7. ¿Las películas de qué genero principal obtuvieron mayores ganancias?

8. ¿La cantidad de actores influye en los ingresos de las películas? ¿se han hecho películas con más actores en los últimos años?

9. ¿Es posible que la cantidad de hombres y mujeres en el reparto influya en la popularidad y los ingresos de las películas?

10. ¿Quiénes son los directores que hicieron las 20 películas mejor calificadas?

11. ¿Cómo se correlacionan los presupuestos con los ingresos? ¿Los altos presupuestos significan altos ingresos? Haga los gráficos que necesite, histograma, diagrama de dispersión

12. ¿Se asocian ciertos meses de lanzamiento con mejores ingresos?

13. ¿En qué meses se han visto los lanzamientos con mejores ingresos?¿cuantas películas, en promedio, se han lanzado por mes?

14. ¿Cómo se correlacionan las calificaciones con el éxito comercial?

15. ¿La popularidad del elenco está directamente correlacionada con el éxito de taquilla?

16. ¿Qué estrategias de marketing, como videos promocionales o páginas oficiales, generan mejores resultados?

