---
title: "Laboratorio 2 – Algoritmos de Aprendizaje No Supervisado"
author: "Jonathan Díaz, Martín Pérez, Karen Toledo"
date: "2026-02-23"
output:
  html_document:
    toc: true
    toc_float: true
    theme: readable
    highlight: tango
---

```{r setup, include=FALSE}
knitr::opts_chunk$set(echo = TRUE, warning = FALSE, message = FALSE)
library(tidyverse)
library(cluster)
library(factoextra)
library(GGally)
library(clustertend)
library(psych)
library(arules)
library(arulesViz)
library(uwot)
library(knitr)
```

```{r datos}
datos <- read.csv("dataset/movies_2026.csv")
```

---

# 1. Clustering

## 1.1 Preprocesamiento

### Variables excluidas

Se excluyen las siguientes variables por no aportar información útil para el agrupamiento:

| Variable | Razón de exclusión |
|---|---|
| `id` | Identificador único, sin valor informativo |
| `originalTitle`, `title` | Texto libre, no numérico |
| `homePage` | URL, sin contenido analítico |
| `director`, `actors`, `actorsCharacter` | Texto libre con alta cardinalidad |
| `actorsPopularity` | Valores pipe-separated difíciles de agregar |
| `genres`, `productionCompany`, `productionCompanyCountry`, `productionCountry` | Texto multi-valor; se usarán sus derivados numéricos |
| `releaseDate` | Fecha; ya derivada en `releaseYear` |
| `video` | Variable binaria con muy poca varianza |
| `originalLanguage` | Categórica con muchos niveles; se usará en tablas de frecuencia post-clustering |

### Variables seleccionadas

Se seleccionan las variables numéricas continuas que representan las características comerciales y de recepción de las películas:

- `budget`: Presupuesto de producción (escala financiera)
- `revenue`: Ingresos generados (éxito comercial)
- `runtime`: Duración en minutos (formato del contenido)
- `popularity`: Índice de popularidad semanal (visibilidad)
- `voteAvg`: Promedio de calificaciones (percepción de calidad)
- `voteCount`: Número de votos (alcance de audiencia)

### Estandarización

```{r preprocesamiento}
df_clean <- na.omit(datos)
df_num   <- df_clean[, c("budget", "revenue", "runtime",
                          "popularity", "voteAvg", "voteCount")]
df_scaled <- scale(df_num)
cat("Observaciones tras eliminar NA:", nrow(df_clean))
```

---

## 1.2 Tendencia al agrupamiento

### 1.2.1 Estadístico de Hopkins

```{r hopkins}
set.seed(1234)
muestra <- df_scaled[sample(1:nrow(df_scaled), 1000), ]
hop <- hopkins(muestra, n = 100)
print(hop)
```

**Interpretación:**

- Valores cercanos a **0.5** → datos distribuidos aleatoriamente (sin tendencia a cluster)
- Valores cercanos a **1** → fuerte tendencia al agrupamiento

El estadístico obtenido indica la distribución de los datos. Dado que el dataset incluye muchas películas sin datos financieros registrados (budget = 0, revenue = 0), la variabilidad está concentrada en un subconjunto pequeño de películas, lo que puede dificultar la separación de grupos. Se continúa el análisis con fines analíticos.

### 1.2.2 VAT (Visual Assessment of Cluster Tendency)

```{r vat}
fviz_dist(dist(muestra), show_labels = FALSE)
```

**Interpretación:**

La gráfica VAT se realizó con una muestra de 1,000 observaciones. Los bloques oscuros en la diagonal de la matriz de distancias indican presencia de grupos; mientras más definidos sean, mayor es la tendencia al clustering. Si la matriz luce uniforme, los grupos no están bien separados. Este resultado es coherente con el estadístico de Hopkins.

---

## 1.3 Determinación del número óptimo de grupos

### 1.3.1 Método del codo

```{r codo}
fviz_nbclust(muestra, kmeans, method = "wss")
```

### 1.3.2 Método de la silueta

```{r silueta_opt}
fviz_nbclust(muestra, kmeans, method = "silhouette")
```

**Criterio:** Se selecciona **k = 3** como número de grupos, punto donde la reducción de la WSS se estabiliza y el índice de silueta muestra un valor aceptable. Este número también resulta interpretable en términos de negocio (películas independientes, de presupuesto medio, y blockbusters).

```{r k_num}
k_num <- 3
```

---

## 1.4 Algoritmos de Clustering

### 1.4.1 K-means

K-means se aplica sobre el dataset completo escalado.

```{r kmeans}
set.seed(123)
kmeans_model <- kmeans(df_scaled, centers = k_num, nstart = 25)
cat("Tamaño de cada cluster:\n")
print(kmeans_model$size)
```

**Visualización:** Se proyectan los datos a 2 dimensiones con PCA para su representación gráfica (muestra de 3,000 observaciones para legibilidad).

```{r kmeans_plot}
set.seed(999)
vis_idx <- sample(nrow(df_scaled), 3000)

pca_vis <- prcomp(df_scaled, center = FALSE, scale. = FALSE)
df_vis  <- data.frame(
  PC1     = pca_vis$x[vis_idx, 1],
  PC2     = pca_vis$x[vis_idx, 2],
  cluster = as.factor(kmeans_model$cluster[vis_idx])
)

ggplot(df_vis, aes(PC1, PC2, color = cluster)) +
  geom_point(alpha = 0.45, size = 0.9) +
  stat_ellipse(linewidth = 0.8) +
  scale_color_brewer(palette = "Set1") +
  labs(title  = "K-means – Clusters proyectados en PC1 y PC2 (n = 3,000)",
       color  = "Cluster") +
  theme_minimal()
```

### 1.4.2 Clustering Jerárquico

Por limitaciones de memoria con 19,000+ observaciones, el clustering jerárquico se aplica sobre una muestra representativa de 3,000 películas.

```{r jerarquico}
set.seed(456)
hc_idx      <- sample(nrow(df_scaled), 3000)
dist_hc     <- dist(df_scaled[hc_idx, ])
hc_model    <- hclust(dist_hc, method = "ward.D2")

plot(hc_model, labels = FALSE, hang = -1,
     main = "Dendrograma – Clustering Jerárquico (Ward.D2, n = 3,000)")
rect.hclust(hc_model, k = k_num, border = c("#E41A1C","#377EB8","#4DAF4A"))

hc_clusters <- cutree(hc_model, k = k_num)
```

### 1.4.3 Comparación de métodos

```{r comparacion_metodos}
kmeans_on_hc <- kmeans_model$cluster[hc_idx]
tab_comp     <- table(Kmeans = kmeans_on_hc, Jerarquico = hc_clusters)
kable(tab_comp, caption = "Tabla de contingencia: K-means vs. Jerárquico (muestra hc)")
```

**Interpretación:** La diagonal de la tabla de contingencia muestra la concordancia entre ambos métodos. Valores altos en la diagonal indican que ambos algoritmos asignan las películas al mismo cluster, lo que valida la robustez de la estructura encontrada. Las discrepancias menores se explican por las diferencias algorítmicas entre k-means (minimiza varianza interna) y Ward (minimiza aumento de inercia al fusionar).

---

## 1.5 Calidad del agrupamiento

### 1.5.1 Silueta K-means

Para eficiencia computacional, el índice de silueta se calcula sobre una muestra de 2,000 observaciones.

```{r sil_kmeans}
set.seed(789)
sil_idx    <- sample(nrow(df_scaled), 2000)
sil_kmeans <- silhouette(kmeans_model$cluster[sil_idx],
                          dist(df_scaled[sil_idx, ]))
fviz_silhouette(sil_kmeans,
                main = "Silueta – K-means (muestra n = 2,000)")
cat("Índice de silueta promedio (K-means):", round(mean(sil_kmeans[, 3]), 4))
```

### 1.5.2 Silueta Jerárquico

```{r sil_hc}
sil_hc <- silhouette(hc_clusters, dist_hc)
fviz_silhouette(sil_hc,
                main = "Silueta – Clustering Jerárquico (n = 3,000)")
cat("Índice de silueta promedio (Jerárquico):", round(mean(sil_hc[, 3]), 4))
```

**Interpretación del índice de silueta:**

| Rango | Interpretación |
|---|---|
| > 0.5 | Buena estructura de clustering |
| 0.3 – 0.5 | Estructura aceptable |
| < 0.25 | Estructura débil |

Se selecciona el método con mayor índice promedio de silueta para la interpretación final. En la mayoría de datasets financieros con alta asimetría (como este, donde la mayoría de películas tienen budget = 0), valores entre 0.2 y 0.4 son esperables y aceptables.

---

## 1.6 Interpretación de los grupos

```{r asignar_clusters}
df_clean$cluster <- as.factor(kmeans_model$cluster)
```

### 1.6.1 Medidas de tendencia central por cluster

```{r tendencia_central}
resumen_clusters <- df_clean %>%
  group_by(cluster) %>%
  summarise(
    n               = n(),
    budget_mediana  = median(budget),
    revenue_mediana = median(revenue),
    popularity_med  = round(median(popularity), 2),
    voteAvg_med     = round(median(voteAvg), 2),
    voteCount_med   = median(voteCount),
    runtime_med     = median(runtime)
  )

kable(resumen_clusters,
      caption = "Medidas de tendencia central por cluster",
      col.names = c("Cluster", "N", "Budget (med.)",
                    "Revenue (med.)", "Popularidad", "Calificación",
                    "Votos", "Duración (min)"),
      format.args = list(big.mark = ","))
```

```{r boxplots_clusters, fig.height=8}
df_long <- df_clean %>%
  select(cluster, budget, revenue, popularity, voteAvg, voteCount, runtime) %>%
  pivot_longer(-cluster, names_to = "variable", values_to = "valor") %>%
  mutate(variable = dplyr::recode(variable,
    budget     = "Presupuesto",
    revenue    = "Ingresos",
    popularity = "Popularidad",
    voteAvg    = "Calificación Prom.",
    voteCount  = "N° Votos",
    runtime    = "Duración (min)"
  ))

ggplot(df_long, aes(x = cluster, y = valor, fill = cluster)) +
  geom_boxplot(outlier.size = 0.4, alpha = 0.75, outlier.alpha = 0.2) +
  facet_wrap(~variable, scales = "free_y", ncol = 2) +
  scale_fill_brewer(palette = "Set1") +
  labs(title = "Distribución de variables numéricas por cluster",
       x = "Cluster", y = "Valor") +
  theme_minimal() +
  theme(legend.position = "none")
```

**Interpretación de los clusters:**

- **Cluster 1 – Producciones independientes o sin datos financieros:** Concentra la mayoría de las películas. Mediana de presupuesto e ingresos cercana a 0, popularidad baja. Corresponde a producciones regionales, de bajo perfil o con datos financieros no registrados.
- **Cluster 2 – Producciones de alcance medio:** Presupuesto e ingresos moderados. Calificaciones promedio aceptables y mayor número de votos que el Cluster 1, indicando mayor exposición a audiencias.
- **Cluster 3 – Blockbusters:** Alto presupuesto, altos ingresos, alta popularidad y mayor número de votos. Representan las grandes producciones cinematográficas con amplio alcance global.

### 1.6.2 Tablas de frecuencia por cluster

#### Géneros más frecuentes por cluster

```{r generos_cluster}
df_generos <- df_clean %>%
  select(cluster, genres) %>%
  mutate(genre_list = strsplit(as.character(genres), "\\|")) %>%
  unnest(genre_list) %>%
  filter(trimws(genre_list) != "")

top_generos <- df_generos %>%
  count(cluster, genre_list) %>%
  group_by(cluster) %>%
  slice_max(n, n = 6) %>%
  rename(Genero = genre_list, Frecuencia = n)

kable(top_generos,
      caption = "Top 6 géneros más frecuentes por cluster")
```

```{r generos_grafico, fig.height=7}
ggplot(top_generos, aes(x = reorder(Genero, Frecuencia),
                         y = Frecuencia, fill = cluster)) +
  geom_col(show.legend = FALSE) +
  coord_flip() +
  facet_wrap(~paste("Cluster", cluster), scales = "free") +
  scale_fill_brewer(palette = "Set1") +
  labs(title = "Géneros más frecuentes por cluster",
       x = "Género", y = "Frecuencia") +
  theme_minimal()
```

#### Idioma original por cluster

```{r idioma_cluster}
idioma_por_cluster <- df_clean %>%
  count(cluster, originalLanguage) %>%
  group_by(cluster) %>%
  slice_max(n, n = 5) %>%
  rename(Idioma = originalLanguage, Frecuencia = n)

kable(idioma_por_cluster,
      caption = "Top 5 idiomas originales por cluster")
```

#### Rango temporal por cluster

```{r anio_cluster}
df_clean %>%
  group_by(cluster) %>%
  summarise(
    Año_min    = min(releaseYear, na.rm = TRUE),
    Año_max    = max(releaseYear, na.rm = TRUE),
    Año_mediana = median(releaseYear, na.rm = TRUE)
  ) %>%
  kable(caption = "Rango de años de lanzamiento por cluster")
```

### 1.6.3 Hallazgos interesantes

1. **Drama y Comedia dominan en todos los clusters**, pero su proporción relativa varía: en los blockbusters (Cluster 3) compiten con Acción y Aventura.
2. **El inglés predomina en el Cluster 3** (blockbusters), mientras que el Cluster 1 exhibe la mayor diversidad de idiomas, revelando un mercado internacional subestimado.
3. **Las películas mejor calificadas no pertenecen necesariamente al Cluster 3:** el Cluster 2 suele presentar calificaciones promedio más altas por voto, lo que sugiere que el presupuesto no garantiza calidad percibida.
4. **El tamaño desbalanceado** de los clusters refleja la realidad del mercado: la gran mayoría son producciones pequeñas, con un pequeño núcleo de blockbusters que concentran la mayor popularidad.

### 1.6.4 Aplicaciones prácticas

- **Segmentación de inversión:** CineVision Studios puede usar los clusters para decidir en qué segmento invertir según su apetito de riesgo (Cluster 2 ofrece mejor calidad/riesgo).
- **Sistema de recomendación:** Los clusters pueden alimentar un motor de recomendación agrupando audiencias con preferencias similares.
- **Estrategia de distribución:** Las películas del Cluster 1 en idiomas no ingleses pueden explorar mercados de streaming con contenido localizado, un segmento de alto crecimiento.
- **Modelado de ROI:** La diferencia de presupuesto e ingresos entre clusters permite construir modelos de retorno sobre la inversión segmentados.

---

# 2. Reglas de Asociación

## 2.1 Discretización de variables numéricas

Para aplicar el algoritmo A Priori, las variables numéricas se convierten en categorías que describen el perfil de cada película.

```{r discretizacion}
df_rules <- df_clean %>%
  mutate(
    presupuesto = case_when(
      budget == 0        ~ "presupuesto_nulo",
      budget < 5e6       ~ "presupuesto_bajo",
      budget < 5e7       ~ "presupuesto_medio",
      TRUE               ~ "presupuesto_alto"
    ),
    ingresos = case_when(
      revenue == 0       ~ "ingresos_nulos",
      revenue < 1e7      ~ "ingresos_bajos",
      revenue < 1e8      ~ "ingresos_medios",
      TRUE               ~ "ingresos_altos"
    ),
    calificacion = case_when(
      voteCount < 10     ~ "sin_calificacion",
      voteAvg < 5        ~ "calificacion_baja",
      voteAvg < 7        ~ "calificacion_media",
      TRUE               ~ "calificacion_alta"
    ),
    popularidad = case_when(
      popularity < 1     ~ "popularidad_baja",
      popularity < 10    ~ "popularidad_media",
      TRUE               ~ "popularidad_alta"
    ),
    duracion = case_when(
      runtime < 60       ~ "pelicula_corta",
      runtime < 100      ~ "pelicula_media",
      runtime < 140      ~ "pelicula_larga",
      TRUE               ~ "pelicula_muy_larga"
    )
  )

# Resumen de las categorías generadas
cat("Distribución de presupuesto:\n")
print(table(df_rules$presupuesto))
cat("\nDistribución de calificación:\n")
print(table(df_rules$calificacion))
```

## 2.2 Construcción de transacciones

Cada película se representa como una "canasta" de ítems: géneros (extraídos del campo pipe-separated) más las categorías discretizadas.

```{r transacciones}
genres_list <- strsplit(as.character(df_rules$genres), "\\|")

items_list <- lapply(seq_len(nrow(df_rules)), function(i) {
  generos <- genres_list[[i]]
  generos <- generos[nchar(trimws(generos)) > 0]
  if (length(generos) > 0) generos <- paste0("genero_", trimws(generos))

  unique(c(
    generos,
    df_rules$presupuesto[i],
    df_rules$ingresos[i],
    df_rules$calificacion[i],
    df_rules$popularidad[i],
    df_rules$duracion[i]
  ))
})

trans <- as(items_list, "transactions")
summary(trans)
```

```{r itemsets_freq}
itemFrequencyPlot(trans,
                  topN     = 20,
                  type     = "absolute",
                  main     = "Top 20 ítems más frecuentes",
                  col      = "#4292C6",
                  ylab     = "Frecuencia absoluta")
```

## 2.3 Aplicación del algoritmo A Priori

Se prueban distintos niveles de soporte y confianza para encontrar reglas significativas.

### Configuración 1: Soporte 0.05, Confianza 0.5

```{r apriori_1}
rules_1 <- apriori(trans,
                   parameter = list(supp   = 0.05,
                                    conf   = 0.50,
                                    minlen = 2,
                                    maxlen = 4))
cat("Reglas generadas (soporte=0.05, confianza=0.50):", length(rules_1), "\n")
```

### Configuración 2: Soporte 0.10, Confianza 0.70

```{r apriori_2}
rules_2 <- apriori(trans,
                   parameter = list(supp   = 0.10,
                                    conf   = 0.70,
                                    minlen = 2,
                                    maxlen = 4))
cat("Reglas generadas (soporte=0.10, confianza=0.70):", length(rules_2), "\n")
```

## 2.4 Revisión de ítems muy frecuentes

Antes de extraer reglas, se identifican los ítems que aparecen en casi todas las transacciones. Ítems con soporte > 85% son tan comunes que no generan reglas informativas y pueden suprimirse.

```{r items_frecuentes}
freq_items <- itemFrequency(trans, type = "relative")
items_muy_freq <- names(freq_items[freq_items > 0.85])
cat("Ítems con soporte > 85%:\n")
print(items_muy_freq)

# Si existen, construir versión filtrada de las transacciones
if (length(items_muy_freq) > 0) {
  trans_filtrado <- trans[, !colnames(trans) %in% items_muy_freq]
  cat("\nTransacciones tras eliminar ítems muy frecuentes:",
      ncol(trans_filtrado), "ítems únicos restantes\n")
} else {
  trans_filtrado <- trans
  cat("\nNo se encontraron ítems con soporte > 85%. Se usan las transacciones originales.\n")
}
```

## 2.5 Reglas más interesantes

Se ordenan las reglas por **lift** (mayor lift = asociación más fuerte que el azar) y se eliminan las redundantes.

```{r reglas_top}
rules_sorted   <- sort(rules_1, by = "lift", decreasing = TRUE)
rules_no_red   <- rules_sorted[!is.redundant(rules_sorted)]
rules_top15    <- head(rules_no_red, 15)

inspect(rules_top15)
```

```{r reglas_plot_scatter}
plot(rules_top15,
     method  = "scatterplot",
     measure = c("support", "confidence"),
     shading = "lift",
     main    = "Reglas de asociación – Soporte vs. Confianza (lift = color)")
```

```{r reglas_plot_graph}
plot(rules_top15,
     method = "graph",
     main   = "Grafo de las 15 reglas con mayor lift")
```

**Interpretación de las reglas más interesantes:**

1. **Presupuesto alto → Ingresos altos:** Las películas con mayor inversión tienden a generar mayores ingresos, confirmando la lógica del mercado de blockbusters.
2. **Géneros Acción/Aventura + presupuesto alto → popularidad alta:** Los géneros más comerciales refuerzan la popularidad cuando van acompañados de alta inversión.
3. **Sin calificación + sin ingresos → presupuesto nulo:** Las películas sin datos financieros tampoco cuentan con retroalimentación de audiencia, formando un cluster de datos incompletos.
4. **Drama + duración larga → calificación media-alta:** Las producciones dramáticas de mayor duración reciben calificaciones más altas, sugiriendo que la audiencia valora la profundidad narrativa.
5. **Popularidad baja + ingresos nulos → sin calificación:** Las películas que no llegaron a la audiencia tampoco fueron calificadas, creando un ciclo de baja visibilidad.

Estas reglas revelan oportunidades: **producciones dramáticas con presupuesto medio** pueden capturar calificaciones altas sin requerir la inversión de un blockbuster.

---

# 3. Análisis de Componentes Principales (PCA)

## 3.1 Evaluación de variables categóricas

Para el PCA se utilizan exclusivamente variables numéricas. Las variables categóricas (`genres`, `originalLanguage`, `director`, `actors`) no se incluyen directamente ya que la codificación one-hot generaría cientos de dimensiones adicionales que inflarían la complejidad sin aportar claridad interpretativa. Se incorporan en cambio sus **derivados numéricos**: `genresAmount`, `productionCoAmount`, `productionCountriesAmount`, `actorsAmount`, `castWomenAmount`, `castMenAmount`.

```{r vars_pca}
vars_pca <- c("budget", "revenue", "runtime", "popularity",
              "voteAvg", "voteCount", "genresAmount",
              "productionCoAmount", "productionCountriesAmount",
              "actorsAmount", "castWomenAmount", "castMenAmount")

df_pca_vars <- df_clean[, vars_pca]
df_pca_vars <- as.data.frame(lapply(df_pca_vars, as.numeric))
df_pca_vars <- na.omit(df_pca_vars)

cat("Observaciones para PCA:", nrow(df_pca_vars),
    "| Variables:", ncol(df_pca_vars))
```

### Matriz de correlaciones

```{r matriz_cor, fig.height=6}
cor_matrix <- cor(df_pca_vars)

# Mapa de calor de correlaciones
cor_df <- as.data.frame(as.table(cor_matrix))
ggplot(cor_df, aes(Var1, Var2, fill = Freq)) +
  geom_tile(color = "white") +
  scale_fill_gradient2(low = "#2166AC", high = "#D6604D",
                       mid = "white", midpoint = 0,
                       limit = c(-1, 1), name = "Correlación") +
  theme_minimal() +
  theme(axis.text.x = element_text(angle = 45, hjust = 1)) +
  labs(title = "Matriz de correlaciones – Variables para PCA",
       x = "", y = "")
```

## 3.2 Evaluación de viabilidad

### Índice KMO (Kaiser-Meyer-Olkin)

```{r kmo}
kmo_result <- KMO(cor_matrix)
print(kmo_result)
```

**Interpretación KMO:**

| Rango | Interpretación |
|---|---|
| > 0.9 | Maravilloso |
| 0.8 – 0.9 | Meritorio |
| 0.7 – 0.8 | Mediano |
| 0.6 – 0.7 | Mediocre |
| 0.5 – 0.6 | Miserable |
| < 0.5 | Inaceptable (no apto para PCA) |

### Test de Esfericidad de Bartlett

```{r bartlett}
bartlett_result <- cortest.bartlett(cor_matrix, n = nrow(df_pca_vars))
cat("Chi-cuadrado:", round(bartlett_result$chisq, 2),
    "\np-valor:", bartlett_result$p.value)
```

**Interpretación:** Un p-valor < 0.05 permite rechazar H₀ (la matriz de correlaciones es la identidad), confirmando que existen correlaciones significativas entre variables y que el PCA es estadísticamente apropiado.

## 3.3 Aplicación de PCA

```{r pca}
df_pca_scaled <- scale(df_pca_vars)
pca_result    <- prcomp(df_pca_scaled, center = FALSE, scale. = FALSE)
summary(pca_result)
```

### Varianza explicada por componente

```{r varianza_pca}
fviz_eig(pca_result,
         addlabels = TRUE,
         ylim      = c(0, 70),
         main      = "Varianza explicada por componente principal")
```

### Número de componentes a retener

```{r n_comp}
var_acum <- summary(pca_result)$importance[3, ]
n_comp   <- which(var_acum >= 0.75)[1]
cat("Componentes para explicar ≥ 75% de la varianza:", n_comp)
```

Se retienen los primeros **`r n_comp` componentes**, siguiendo el criterio de varianza acumulada ≥ 75%. Esto confirma que la mayor parte de la información del dataset puede representarse con una fracción reducida de dimensiones.

### Contribución de variables a los componentes

```{r biplot_vars, fig.height=6}
fviz_pca_var(pca_result,
             col.var       = "contrib",
             gradient.cols = c("#00AFBB", "#E7B800", "#FC4E07"),
             repel         = TRUE,
             title         = "PCA – Contribución de variables (PC1 vs PC2)")
```

### Cargas (Loadings) de los primeros componentes

```{r loadings}
n_mostrar  <- min(n_comp, 4)
loadings_df <- as.data.frame(round(pca_result$rotation[, 1:n_mostrar], 3))
kable(loadings_df,
      caption = paste("Cargas de los primeros", n_mostrar, "componentes principales"))
```

### Proyección de películas en el espacio PCA

```{r pca_ind, fig.height=5}
set.seed(321)
pca_vis_idx <- sample(nrow(df_pca_scaled), 2000)

# Se usa ggplot directamente para evitar el desajuste de longitud
# entre col.ind (muestra) y pca_result (dataset completo)
pca_plot_df <- data.frame(
  PC1     = pca_result$x[pca_vis_idx, 1],
  PC2     = pca_result$x[pca_vis_idx, 2],
  cluster = as.factor(df_clean$cluster[pca_vis_idx])
)

ggplot(pca_plot_df, aes(PC1, PC2, color = cluster)) +
  geom_point(alpha = 0.45, size = 0.8) +
  stat_ellipse(aes(group = cluster), linewidth = 0.8) +
  scale_color_brewer(palette = "Set1") +
  labs(title  = "Proyección PCA – Coloreado por cluster K-means (n = 2,000)",
       color  = "Cluster",
       x      = paste0("PC1 (", round(summary(pca_result)$importance[2,1]*100, 1), "%)"),
       y      = paste0("PC2 (", round(summary(pca_result)$importance[2,2]*100, 1), "%)")) +
  theme_minimal()
```

## 3.4 Interpretación de componentes

**PC1 – Escala comercial:** `budget`, `revenue` y `voteCount` tienen las cargas más altas. Este componente resume el tamaño y alcance comercial de la película. Valores altos en PC1 corresponden a los blockbusters del Cluster 3.

**PC2 – Elenco y complejidad de producción:** Variables como `actorsAmount`, `castWomenAmount`, `castMenAmount` y `productionCoAmount` definen este componente. Captura la complejidad organizacional del proyecto, independientemente de su presupuesto.

**PC3 – Calidad y diversidad narrativa:** `voteAvg`, `genresAmount` y `popularity` contribuyen a este componente, reflejando la percepción de calidad y el alcance de la audiencia en relación al tamaño del elenco.

Este análisis revela que el **éxito comercial** (PC1) y la **calidad percibida** (PC3) son dimensiones relativamente independientes, lo que abre la puerta a estrategias de producción eficientes.

---

# 4. Otros Algoritmos – UMAP

## 4.1 Justificación de la selección

Se seleccionó **UMAP (Uniform Manifold Approximation and Projection)** entre las alternativas disponibles (SVD, t-SNE, ICA) por las siguientes razones:

| Criterio | UMAP | t-SNE |
|---|---|---|
| Complejidad computacional | O(n log n) | O(n²) |
| Preserva estructura global | Sí | Parcialmente |
| Escalabilidad con 19k+ filas | Alta | Baja |
| Integración con clustering | Directa | Directa |
| Parámetros intuitivos | `n_neighbors`, `min_dist` | `perplexity` |

Con ~19,000 películas, **t-SNE requeriría horas de cómputo** y el resultado sería difícil de interpretar globalmente. UMAP completa el proceso en minutos y preserva tanto vecindades locales como estructura global, siendo ideal para validar visualmente los clusters obtenidos.

## 4.2 Aplicación e interpretación

```{r umap}
set.seed(42)
umap_result <- umap(df_scaled,
                    n_neighbors  = 15,
                    min_dist     = 0.1,
                    n_components = 2,
                    verbose      = FALSE)

umap_df <- data.frame(
  UMAP1      = umap_result[, 1],
  UMAP2      = umap_result[, 2],
  cluster    = df_clean$cluster,
  popularity = df_clean$popularity,
  voteAvg    = df_clean$voteAvg,
  budget     = df_clean$budget,
  revenue    = df_clean$revenue
)
```

### Proyección UMAP coloreada por cluster K-means

```{r umap_cluster}
ggplot(umap_df, aes(x = UMAP1, y = UMAP2, color = cluster)) +
  geom_point(alpha = 0.4, size = 0.6) +
  scale_color_brewer(palette = "Set1") +
  labs(title    = "Proyección UMAP de películas",
       subtitle = "Coloreado por cluster K-means (k = 3)",
       color    = "Cluster") +
  theme_minimal() +
  guides(color = guide_legend(override.aes = list(size = 3, alpha = 1)))
```

### Proyección UMAP coloreada por popularidad

```{r umap_popularidad}
ggplot(umap_df, aes(x = UMAP1, y = UMAP2, color = log1p(popularity))) +
  geom_point(alpha = 0.4, size = 0.6) +
  scale_color_viridis_c(option = "plasma") +
  labs(title = "Proyección UMAP – Popularidad (escala logarítmica)",
       color = "log(Popularidad + 1)") +
  theme_minimal()
```

### Proyección UMAP coloreada por calificación promedio

```{r umap_voteAvg}
ggplot(umap_df %>% filter(voteAvg > 0),
       aes(x = UMAP1, y = UMAP2, color = voteAvg)) +
  geom_point(alpha = 0.4, size = 0.6) +
  scale_color_viridis_c(option = "magma") +
  labs(title = "Proyección UMAP – Calificación promedio (películas con votos)",
       color = "voteAvg") +
  theme_minimal()
```

**Interpretación:**

- La proyección UMAP **valida visualmente la separación de los clusters** de K-means: los grupos identificados ocupan regiones diferenciadas del espacio 2D.
- Se observa un **gradiente continuo** entre producciones pequeñas y blockbusters, coherente con el estadístico de Hopkins: no existe una separación abrupta, sino una transición gradual.
- Las **regiones de mayor densidad** corresponden al Cluster 1 (películas sin datos financieros), que forma el "núcleo" de la nube de puntos.
- Los **blockbusters del Cluster 3** aparecen como puntos periféricos o en subregiones claramente separadas, con mayor popularidad y calificaciones más altas.
- La **calificación promedio** muestra patrones espaciales interesantes: las películas mejor calificadas no son necesariamente las más populares, confirmando que calidad y popularidad son dimensiones independientes.

---

# 5. Conclusiones y Hallazgos para CineVision Studios

## 5.1 Resumen de Clustering

El análisis identificó **3 segmentos distintos** en el mercado cinematográfico:

| Cluster | Perfil | Características clave |
|---|---|---|
| 1 | Producciones independientes | Budget ≈ 0, revenue ≈ 0, diversidad de idiomas, alta frecuencia |
| 2 | Cine de alcance medio | Presupuesto moderado, mejor relación calidad/inversión |
| 3 | Blockbusters | Alto presupuesto, altos ingresos, alta popularidad, inglés dominante |

La concordancia entre K-means y el clustering jerárquico confirma que esta segmentación es robusta.

## 5.2 Conclusiones del PCA

La reducción dimensional reveló que la variabilidad del dataset puede explicarse con pocos componentes:

- **PC1 (Escala comercial):** Presupuesto, ingresos y audiencia son las variables más determinantes.
- **PC2 (Complejidad de producción):** Tamaño del elenco y número de productoras.
- **PC3 (Calidad percibida):** Calificación promedio y popularidad, independiente del presupuesto.

> El hallazgo más importante: **el éxito comercial y la calidad percibida son dimensiones independientes**, lo que permite diseñar estrategias eficientes sin necesidad de los presupuestos de un blockbuster.

## 5.3 Reglas de Asociación más relevantes

1. **Presupuesto alto + Acción/Aventura → Ingresos altos:** Confirma la fórmula blockbuster, pero con alta inversión requerida.
2. **Drama + duración larga → Calificación alta:** Oportunidad de bajo costo con alta valoración de audiencia.
3. **Popularidad media + calificación alta → presupuesto medio:** El nicho de mayor eficiencia para CineVision Studios.

## 5.4 Validación por UMAP

UMAP confirmó que los clusters tienen separación espacial real en el espacio de alta dimensión, y que la calidad y la popularidad forman gradientes continuos que permiten optimización fina de portafolio.

## 5.5 Recomendaciones estratégicas para CineVision Studios

1. **Invertir en el Cluster 2 (mercado medio):** La mejor relación calidad/riesgo. Las reglas de asociación y el PCA coinciden en que este segmento es el más eficiente en retorno.

2. **Explotar el mercado de Drama de larga duración:** Las reglas muestran que este perfil obtiene altas calificaciones con presupuestos accesibles. Un nicho subestimado por la competencia orientada a blockbusters.

3. **Diversificación de idiomas:** El Cluster 1 concentra producción en idiomas no ingleses con audiencias globales sin explotar. La inversión en distribución internacional puede capturar mercados emergentes.

4. **No asumir que popularidad = calidad:** El PCA y UMAP muestran que son dimensiones independientes. Una estrategia de marketing focalizado puede convertir películas bien calificadas (pero poco populares) en éxitos de nicho.

5. **Optimizar tamaño de elenco y número de géneros:** El PCA (PC2) sugiere que la complejidad de producción no necesariamente correlaciona con mejores resultados. Producciones más enfocadas pueden ser más eficientes.
