---
title: "Laboratorio 2 – Algoritmos de Aprendizaje No Supervisado"
author: "Jonathan Díaz, Martín Pérez, Karen Toledo"
date: "2026-02-23"
output:
  html_document:
    toc: true
    toc_float: true
    theme: readable
    highlight: tango
---

<!-- Enlace al repositorio: https://github.com/Jonialen/lab1DataMining -->

```{r setup, include=FALSE}
knitr::opts_chunk$set(echo = TRUE, warning = FALSE, message = FALSE)
library(tidyverse)
library(cluster)
library(factoextra)
library(GGally)
library(clustertend)
library(psych)
library(arules)
library(arulesViz)
library(uwot)
library(knitr)
```

```{r datos}
datos <- read.csv("dataset/movies_2026.csv")
```

---

# 1. Clustering

## 1.1 Preprocesamiento

### Variables excluidas

Se excluyen las siguientes variables por no aportar información útil para el agrupamiento:

| Variable | Razón de exclusión |
|---|---|
| `id` | Identificador único, sin valor informativo |
| `originalTitle`, `title` | Texto libre, no numérico |
| `homePage` | URL, sin contenido analítico |
| `director`, `actors`, `actorsCharacter` | Texto libre con alta cardinalidad |
| `actorsPopularity` | Valores pipe-separated difíciles de agregar |
| `genres`, `productionCompany`, `productionCompanyCountry`, `productionCountry` | Texto multi-valor; se usarán sus derivados numéricos |
| `releaseDate` | Fecha; ya derivada en `releaseYear` |
| `video` | Variable binaria con muy poca varianza |
| `originalLanguage` | Categórica con muchos niveles; se usará en tablas de frecuencia post-clustering |

### Variables seleccionadas

Se seleccionan las variables numéricas continuas que representan las características comerciales y de recepción de las películas:

- `budget`: Presupuesto de producción (escala financiera)
- `revenue`: Ingresos generados (éxito comercial)
- `runtime`: Duración en minutos (formato del contenido)
- `popularity`: Índice de popularidad semanal (visibilidad)
- `voteAvg`: Promedio de calificaciones (percepción de calidad)
- `voteCount`: Número de votos (alcance de audiencia)

### Estandarización

```{r preprocesamiento}
df_clean <- na.omit(datos)
df_num   <- df_clean[, c("budget", "revenue", "runtime",
                          "popularity", "voteAvg", "voteCount")]
df_scaled <- scale(df_num)
cat("Observaciones tras eliminar NA:", nrow(df_clean))
```

---

## 1.2 Tendencia al agrupamiento

### 1.2.1 Estadístico de Hopkins

```{r hopkins}
set.seed(1234)
muestra <- df_scaled[sample(1:nrow(df_scaled), 1000), ]
hop <- hopkins(muestra, n = 100)
print(hop)
```

**Interpretación:**

El coeficiente de Hopkins es un valor muy cercano a 0, lo que indica que los datos estan distribuidos muy uniformemente, lo que indica que los datos no tienen tendencia a realizar clusters. Dado que el dataset incluye muchas películas sin datos financieros registrados (budget = 0, revenue = 0), la variabilidad está concentrada en un subconjunto pequeño de películas, lo que puede dificultar la separación de grupos. Se continúa el análisis con fines analíticos.

### 1.2.2 VAT (Visual Assessment of Cluster Tendency)

```{r vat}
fviz_dist(dist(muestra), show_labels = FALSE)
```

**Interpretación:**

La gráfica VAT se realizó con una muestra de 1,000 observaciones. Los bloques oscuros en la diagonal de la matriz de distancias indican presencia de grupos; se pueden observar ligeramente unos rectangulos naranjas en la diagonal, con una intensidad muy leve. Esto indica una separación muy baja entre los clusters formados

---

## 1.3 Determinación del número óptimo de grupos

### 1.3.1 Método del codo

```{r codo}
fviz_nbclust(muestra, kmeans, method = "wss")
```

### 1.3.2 Método de la silueta

```{r silueta_opt}
fviz_nbclust(muestra, kmeans, method = "silhouette")
```

**Criterio:** A pesar de que las gráficas muestran que el número óptimo de clusters es 5, al implementar el algoritmo con dicha cantidad de clusters, se observa que algunos clusters presentan tamaños muy reducidos y características poco diferenciadas. Por esta razón se selecciona **k = 3** como número de clusters.

```{r k_num}
k_num <- 3
```

---

## 1.4 Algoritmos de Clustering

### 1.4.1 K-means

K-means se aplica sobre el dataset completo escalado.

```{r kmeans}
set.seed(123)
kmeans_model <- kmeans(df_scaled, centers = k_num, nstart = 25)
cat("Tamaño de cada cluster:\n")
print(kmeans_model$size)
```

**Visualización:** Se proyectan los datos a 2 dimensiones con PCA para su representación gráfica (muestra de 3,000 observaciones para legibilidad).

```{r kmeans_plot}
set.seed(999)
vis_idx <- sample(nrow(df_scaled), 3000)

pca_vis <- prcomp(df_scaled, center = FALSE, scale. = FALSE)
df_vis  <- data.frame(
  PC1     = pca_vis$x[vis_idx, 1],
  PC2     = pca_vis$x[vis_idx, 2],
  cluster = as.factor(kmeans_model$cluster[vis_idx])
)

ggplot(df_vis, aes(PC1, PC2, color = cluster)) +
  geom_point(alpha = 0.45, size = 0.9) +
  stat_ellipse(linewidth = 0.8) +
  scale_color_brewer(palette = "Set1") +
  labs(title  = "K-means – Clusters proyectados en PC1 y PC2 (n = 3,000)",
       color  = "Cluster") +
  theme_minimal()
```

### 1.4.2 Clustering Jerárquico

Por limitaciones de memoria con 19,000+ observaciones, el clustering jerárquico se aplica sobre una muestra representativa de 3,000 películas.

```{r jerarquico}
set.seed(456)
hc_idx      <- sample(nrow(df_scaled), 3000)
dist_hc     <- dist(df_scaled[hc_idx, ])
hc_model    <- hclust(dist_hc, method = "ward.D2")

plot(hc_model, labels = FALSE, hang = -1,
     main = "Dendrograma – Clustering Jerárquico (Ward.D2, n = 3,000)")
rect.hclust(hc_model, k = k_num, border = c("#E41A1C","#377EB8","#4DAF4A"))

hc_clusters <- cutree(hc_model, k = k_num)
```

### 1.4.3 Comparación de métodos

```{r comparacion_metodos}
kmeans_on_hc <- kmeans_model$cluster[hc_idx]
tab_comp     <- table(Kmeans = kmeans_on_hc, Jerarquico = hc_clusters)
kable(tab_comp, caption = "Tabla de contingencia: K-means vs. Jerárquico (muestra hc)")
```

**Interpretación:** La tabla de contingencia muestra una alta correspondencia entre el cluster 3 del método K-means y el cluster 1 del método jerárquico, Existe un cluster diferenciado entre los datos. A pesar de esto, los otros clusters tienen un alto traslape, indicando clusters menos definidos.

---

## 1.5 Calidad del agrupamiento

### 1.5.1 Silueta K-means

Para eficiencia computacional, el índice de silueta se calcula sobre una muestra de 2,000 observaciones.

```{r sil_kmeans}
set.seed(789)
sil_idx    <- sample(nrow(df_scaled), 2000)
sil_kmeans <- silhouette(kmeans_model$cluster[sil_idx],
                          dist(df_scaled[sil_idx, ]))
fviz_silhouette(sil_kmeans,
                main = "Silueta – K-means (muestra n = 2,000)")
cat("Índice de silueta promedio (K-means):", round(mean(sil_kmeans[, 3]), 4))
```

### 1.5.2 Silueta Jerárquico

```{r sil_hc}
sil_hc <- silhouette(hc_clusters, dist_hc)
fviz_silhouette(sil_hc,
                main = "Silueta – Clustering Jerárquico (n = 3,000)")
cat("Índice de silueta promedio (Jerárquico):", round(mean(sil_hc[, 3]), 4))
```

**Interpretación del índice de silueta:**

Para el método de k-means, el cluster 3 esta muy bien definido y tiene una clara separación con respecto a los demás clusters, los clusters 1 y 2 son mas débiles que el anterior. El promedio general es de 0.5678, lo que indica una buena estructura de clustering general.

Para el método de k-means, el cluster 1 esta muy bien definido y tiene una clara separación con respecto a los demás clusters, los clusters 2 y 3 son mas débiles que el anterior, En particular el cluster 3, el cual tiene únicamente 4 observaciones. El promedio general es de 0.6405, lo que indica una buena estructura de clustering general.

Se puede observar un desbalance significativo en el tamaño de los clusters jerárquicos, incluyendo un grupo extremadamente pequeño, lo que podría indicar presencia de valores atípicos. 

---

## 1.6 Interpretación de los grupos

```{r asignar_clusters}
df_clean$cluster <- as.factor(kmeans_model$cluster)
```

### 1.6.1 Medidas de tendencia central por cluster

```{r tendencia_central}
resumen_clusters <- df_clean %>%
  group_by(cluster) %>%
  summarise(
    n               = n(),
    budget_mediana  = median(budget),
    revenue_mediana = median(revenue),
    popularity_med  = round(median(popularity), 2),
    voteAvg_med     = round(median(voteAvg), 2),
    voteCount_med   = median(voteCount),
    runtime_med     = median(runtime)
  )

kable(resumen_clusters,
      caption = "Medidas de tendencia central por cluster",
      col.names = c("Cluster", "N", "Budget (med.)",
                    "Revenue (med.)", "Popularidad", "Calificación",
                    "Votos", "Duración (min)"),
      format.args = list(big.mark = ","))
```

```{r boxplots_clusters, fig.height=8}
df_long <- df_clean %>%
  select(cluster, budget, revenue, popularity, voteAvg, voteCount, runtime) %>%
  pivot_longer(-cluster, names_to = "variable", values_to = "valor") %>%
  mutate(variable = dplyr::recode(variable,
    budget     = "Presupuesto",
    revenue    = "Ingresos",
    popularity = "Popularidad",
    voteAvg    = "Calificación Prom.",
    voteCount  = "N° Votos",
    runtime    = "Duración (min)"
  ))

ggplot(df_long, aes(x = cluster, y = valor, fill = cluster)) +
  geom_boxplot(outlier.size = 0.4, alpha = 0.75, outlier.alpha = 0.2) +
  facet_wrap(~variable, scales = "free_y", ncol = 2) +
  scale_fill_brewer(palette = "Set1") +
  labs(title = "Distribución de variables numéricas por cluster",
       x = "Cluster", y = "Valor") +
  theme_minimal() +
  theme(legend.position = "none")
```

**Interpretación de los clusters:**

- **Cluster 1** contiene producciones de alto presupuesto y alta recaudación, con alta popularidad y varios votos, lo que sugiere que corresponde a películas comerciales como blockbusters.

- **Cluster 2** tiene películas con bajo presupuesto y baja recaudación, pero con mejores calificaciones, lo que sugiere que corresponde a peliculas independientes.

- **Cluster 3** tiene 0, o valores muy cercanos a 0 en todos los registros, lo que puede sugerir registros con información incompleta.

### 1.6.2 Tablas de frecuencia por cluster

#### Géneros más frecuentes por cluster

```{r generos_cluster}
df_generos <- df_clean %>%
  select(cluster, genres) %>%
  mutate(genre_list = strsplit(as.character(genres), "\\|")) %>%
  unnest(genre_list) %>%
  filter(trimws(genre_list) != "")

top_generos <- df_generos %>%
  count(cluster, genre_list) %>%
  group_by(cluster) %>%
  slice_max(n, n = 6) %>%
  rename(Genero = genre_list, Frecuencia = n)

kable(top_generos,
      caption = "Top 6 géneros más frecuentes por cluster")
```

```{r generos_grafico, fig.height=7}
ggplot(top_generos, aes(x = reorder(Genero, Frecuencia),
                         y = Frecuencia, fill = cluster)) +
  geom_col(show.legend = FALSE) +
  coord_flip() +
  facet_wrap(~paste("Cluster", cluster), scales = "free") +
  scale_fill_brewer(palette = "Set1") +
  labs(title = "Géneros más frecuentes por cluster",
       x = "Género", y = "Frecuencia") +
  theme_minimal()
```

**Interpretación de los clusters:**

 - **Cluster 1** esta dominado principalmente por Acción y Aventura, lo que son géneros característicos de cine comercial
 
 - **Cluster 2** presenta un dominio de Drama y Comedia, que pueden ser géneros de cine independiente.
 
 - **Cluster 3** presenta principalmente géneros de Drama y Documentales, lo que puede indicar que se trata de producciones mas cortas y que no recaudan ni reciben calificaciones altas, como documentales.

#### Idioma original por cluster

```{r idioma_cluster}
idioma_por_cluster <- df_clean %>%
  count(cluster, originalLanguage) %>%
  group_by(cluster) %>%
  slice_max(n, n = 5) %>%
  rename(Idioma = originalLanguage, Frecuencia = n)

kable(idioma_por_cluster,
      caption = "Top 5 idiomas originales por cluster")
```


```{r}
ggplot(idioma_por_cluster, 
       aes(x = reorder(Idioma, Frecuencia),
           y = Frecuencia, 
           fill = factor(cluster))) +
  geom_col(show.legend = FALSE) +
  coord_flip() +
  facet_wrap(~paste("Cluster", cluster), scales = "free") +
  scale_fill_brewer(palette = "Set1") +
  labs(title = "Top 5 idiomas originales por cluster",
       x = "Idioma",
       y = "Frecuencia") +
  theme_minimal()
```


**Interpretación de los clusters:**

 - **Cluster 1** esta dominado casi totalmente por el ingles, lo que confirma el supuesto de peliculas comerciales.
 
 - **Cluster 2**, aunque todavía domina el ingles, se puede ver mayor distribución de otros idiomas, principalmente el japones y otros como el español, frances y portugues.
 
 - **Cluster 3**, de igual forma domina el ingles pero hay una proporción mucho mayor de otros idiomas, nuevamente como el español, frances y portugues, seguido de el alemán. 

#### Rango temporal por cluster

```{r anio_cluster}
df_clean %>%
  group_by(cluster) %>%
  summarise(
    Año_min    = min(releaseYear, na.rm = TRUE),
    Año_max    = max(releaseYear, na.rm = TRUE),
    Año_mediana = median(releaseYear, na.rm = TRUE)
  ) %>%
  kable(caption = "Rango de años de lanzamiento por cluster")
```


**Interpretación de los clusters:**

 - **Cluster 1** El registro comienza en 1975 y termina en 2025, con mediana en 2012, lo que muestra que la mayoría de cine comercial esta sesgado en el siglo XXI.
 
 - **Cluster 2** El registro comienza en 1931 y termina en 2026, con mediana en 2018, aqui se encuentra casi todo el registr histórico de los datos. A pesar de esto, la mediana de 2018 indica que, a pesar de tener peliculas antiguas, hay una gran cantidad de peliculas muy recientes.
 
 - **Cluster 3** El registro comienza en 2008 y termina en 2026, con mediana en 2025, a pesar de que todo este cluster es de los ultimos años. La mitad de los datos son del último año en adelante, lo que indica una gran cantidad de contenido producido en los últimos años. Lo que conincide con lo especulado de documentales y otras producciones similares.

### 1.6.3 Hallazgos interesantes

1. **Drama y Comedia dominan en todos los clusters**, pero su proporción relativa varía: en los blockbusters (Cluster 1) compiten con Acción y Aventura.
2. **El inglés predomina en el Cluster 1** (blockbusters), mientras que el Cluster 3 exhibe la mayor diversidad de idiomas, revelando un mercado internacional subestimado.
3. **Las películas mejor calificadas no pertenecen necesariamente al Cluster 1:** el Cluster 2 suele presentar calificaciones promedio más altas por voto, lo que sugiere que el presupuesto no garantiza calidad percibida.
4. **El tamaño desbalanceado** de los clusters refleja la realidad del mercado: la gran mayoría son producciones pequeñas, con un pequeño núcleo de blockbusters que concentran la mayor popularidad.

### 1.6.4 Aplicaciones prácticas

- **Segmentación de inversión:** CineVision Studios puede usar los clusters para decidir en qué segmento invertir según su apetito de riesgo (Cluster 2 ofrece mejor calidad/riesgo).
- **Sistema de recomendación:** Los clusters pueden alimentar un motor de recomendación agrupando audiencias con preferencias similares.
- **Estrategia de distribución:** Las películas del Cluster 1 en idiomas no ingleses pueden explorar mercados de streaming con contenido localizado, un segmento de alto crecimiento.
- **Modelado de ROI:** La diferencia de presupuesto e ingresos entre clusters permite construir modelos de retorno sobre la inversión segmentados.

---

# 2. Reglas de Asociación

## 2.1 Discretización de variables numéricas

Para aplicar el algoritmo A Priori, las variables numéricas se convierten en categorías que describen el perfil de cada película.

```{r discretizacion}
df_rules <- df_clean %>%
  mutate(
    presupuesto = case_when(
      budget == 0        ~ "presupuesto_nulo",
      budget < 5e6       ~ "presupuesto_bajo",
      budget < 5e7       ~ "presupuesto_medio",
      TRUE               ~ "presupuesto_alto"
    ),
    ingresos = case_when(
      revenue == 0       ~ "ingresos_nulos",
      revenue < 1e7      ~ "ingresos_bajos",
      revenue < 1e8      ~ "ingresos_medios",
      TRUE               ~ "ingresos_altos"
    ),
    calificacion = case_when(
      voteCount < 10     ~ "sin_calificacion",
      voteAvg < 5        ~ "calificacion_baja",
      voteAvg < 7        ~ "calificacion_media",
      TRUE               ~ "calificacion_alta"
    ),
    popularidad = case_when(
      popularity < 1     ~ "popularidad_baja",
      popularity < 10    ~ "popularidad_media",
      TRUE               ~ "popularidad_alta"
    ),
    duracion = case_when(
      runtime < 60       ~ "pelicula_corta",
      runtime < 100      ~ "pelicula_media",
      runtime < 140      ~ "pelicula_larga",
      TRUE               ~ "pelicula_muy_larga"
    )
  )

# Resumen de las categorías generadas
cat("Distribución de presupuesto:\n")
print(table(df_rules$presupuesto))
cat("\nDistribución de calificación:\n")
print(table(df_rules$calificacion))
```

## 2.2 Construcción de transacciones

Cada película se representa como una "canasta" de ítems: géneros (extraídos del campo pipe-separated) más las categorías discretizadas.

```{r transacciones}
genres_list <- strsplit(as.character(df_rules$genres), "\\|")

items_list <- lapply(seq_len(nrow(df_rules)), function(i) {
  generos <- genres_list[[i]]
  generos <- generos[nchar(trimws(generos)) > 0]
  if (length(generos) > 0) generos <- paste0("genero_", trimws(generos))

  unique(c(
    generos,
    df_rules$presupuesto[i],
    df_rules$ingresos[i],
    df_rules$calificacion[i],
    df_rules$popularidad[i],
    df_rules$duracion[i]
  ))
})

trans <- as(items_list, "transactions")
summary(trans)
```

```{r itemsets_freq}
itemFrequencyPlot(trans,
                  topN     = 20,
                  type     = "absolute",
                  main     = "Top 20 ítems más frecuentes",
                  col      = "#4292C6",
                  ylab     = "Frecuencia absoluta")
```

## 2.3 Aplicación del algoritmo A Priori

Se prueban distintos niveles de soporte y confianza para encontrar reglas significativas.

### Configuración 1: Soporte 0.05, Confianza 0.5

```{r apriori_1}
rules_1 <- apriori(trans,
                   parameter = list(supp   = 0.05,
                                    conf   = 0.50,
                                    minlen = 2,
                                    maxlen = 4))
cat("Reglas generadas (soporte=0.05, confianza=0.50):", length(rules_1), "\n")
```

### Configuración 2: Soporte 0.10, Confianza 0.70

```{r apriori_2}
rules_2 <- apriori(trans,
                   parameter = list(supp   = 0.10,
                                    conf   = 0.70,
                                    minlen = 2,
                                    maxlen = 4))
cat("Reglas generadas (soporte=0.10, confianza=0.70):", length(rules_2), "\n")
```

## 2.4 Revisión de ítems muy frecuentes

Antes de extraer reglas, se identifican los ítems que aparecen en casi todas las transacciones. Ítems con soporte > 85% son tan comunes que no generan reglas informativas y pueden suprimirse.

```{r items_frecuentes}
freq_items <- itemFrequency(trans, type = "relative")
items_muy_freq <- names(freq_items[freq_items > 0.85])
cat("Ítems con soporte > 85%:\n")
print(items_muy_freq)

# Si existen, construir versión filtrada de las transacciones
if (length(items_muy_freq) > 0) {
  trans_filtrado <- trans[, !colnames(trans) %in% items_muy_freq]
  cat("\nTransacciones tras eliminar ítems muy frecuentes:",
      ncol(trans_filtrado), "ítems únicos restantes\n")
} else {
  trans_filtrado <- trans
  cat("\nNo se encontraron ítems con soporte > 85%. Se usan las transacciones originales.\n")
}
```

## 2.5 Reglas más interesantes

Se ordenan las reglas por **lift** (mayor lift = asociación más fuerte que el azar) y se eliminan las redundantes.

```{r reglas_top}
rules_sorted   <- sort(rules_1, by = "lift", decreasing = TRUE)
rules_no_red   <- rules_sorted[!is.redundant(rules_sorted)]
rules_top15    <- head(rules_no_red, 15)

inspect(rules_top15)
```

```{r reglas_plot_scatter}
plot(rules_top15,
     method  = "scatterplot",
     measure = c("support", "confidence"),
     shading = "lift",
     main    = "Reglas de asociación – Soporte vs. Confianza (lift = color)")
```

```{r reglas_plot_graph}
plot(rules_top15,
     method = "graph",
     main   = "Grafo de las 15 reglas con mayor lift")
```

**Interpretación de las reglas más interesantes:**

1. **Ingresos altos → Popularidad alta:** Las películas con ingresos altos presentan consistentemente alta popularidad (confidence = 1.00), lo que evidencia una relación directa entre éxito comercial y visibilidad ante la audiencia.

2. **Ingresos medios → Popularidad alta:** Incluso cuando los ingresos no son máximos, sino intermedios, la probabilidad de alcanzar alta popularidad sigue siendo muy elevada (confidence ≈ 0.97), lo que sugiere que el desempeño comercial está fuertemente ligado a la exposición pública.

3. **Presupuesto medio → Popularidad alta:** Las producciones con presupuesto medio tienden a alcanzar alta popularidad (confidence ≈ 0.96). Esto indica que no es imprescindible una inversión extremadamente alta para lograr visibilidad significativa en el mercado.

4. **Calificación media ↔ Popularidad alta:** Existe una relación bidireccional entre calificación media y popularidad alta. Las películas populares suelen concentrarse en valoraciones medias, y aquellas con calificación media tienen alta probabilidad de ser populares, reflejando una aceptación amplia del público general.

5. **Drama + popularidad alta → película larga:** Cuando una película del género Drama alcanza alta popularidad, tiende además a ser de larga duración, lo que sugiere que las producciones dramáticas exitosas suelen desarrollar narrativas más extensas.

Estas reglas muestran que la variable central en la estructura del dataset es la popularidad, fuertemente asociada con ingresos, presupuesto medio y duración, más que exclusivamente con presupuestos extremadamente altos.

---

# 3. Análisis de Componentes Principales (PCA)

## 3.1 Evaluación de variables categóricas

Para el PCA se utilizan exclusivamente variables numéricas. Las variables categóricas (`genres`, `originalLanguage`, `director`, `actors`) no se incluyen directamente ya que la codificación one-hot generaría cientos de dimensiones adicionales que inflarían la complejidad sin aportar claridad interpretativa. Se incorporan en cambio sus **derivados numéricos**: `genresAmount`, `productionCoAmount`, `productionCountriesAmount`, `actorsAmount`, `castWomenAmount`, `castMenAmount`.

```{r vars_pca}
vars_pca <- c("budget", "revenue", "runtime", "popularity",
              "voteAvg", "voteCount", "genresAmount",
              "productionCoAmount", "productionCountriesAmount",
              "actorsAmount", "castWomenAmount", "castMenAmount")

df_pca_vars <- df_clean[, vars_pca]
df_pca_vars <- as.data.frame(lapply(df_pca_vars, as.numeric))
df_pca_vars <- na.omit(df_pca_vars)

cat("Observaciones para PCA:", nrow(df_pca_vars),
    "| Variables:", ncol(df_pca_vars))
```

### Matriz de correlaciones

```{r matriz_cor, fig.height=6}
cor_matrix <- cor(df_pca_vars)

# Mapa de calor de correlaciones
cor_df <- as.data.frame(as.table(cor_matrix))
ggplot(cor_df, aes(Var1, Var2, fill = Freq)) +
  geom_tile(color = "white") +
  scale_fill_gradient2(low = "#2166AC", high = "#D6604D",
                       mid = "white", midpoint = 0,
                       limit = c(-1, 1), name = "Correlación") +
  theme_minimal() +
  theme(axis.text.x = element_text(angle = 45, hjust = 1)) +
  labs(title = "Matriz de correlaciones – Variables para PCA",
       x = "", y = "")
```

## 3.2 Evaluación de viabilidad

### Índice KMO (Kaiser-Meyer-Olkin)

```{r kmo}
kmo_result <- KMO(cor_matrix)
print(kmo_result)
```

**Interpretación KMO:**

| Rango | Interpretación |
|---|---|
| > 0.9 | Maravilloso |
| 0.8 – 0.9 | Meritorio |
| 0.7 – 0.8 | Mediano |
| 0.6 – 0.7 | Mediocre |
| 0.5 – 0.6 | Miserable |
| < 0.5 | Inaceptable (no apto para PCA) |

El índice Kaiser-Meyer-Olkin (KMO) global obtuvo un valor de 0.84, lo que indica una muy buena adecuación factorial y confirma la idoneidad del dataset para aplicar Análisis de Componentes Principales.

La mayoría de las variables presentan valores MSA superiores a 0.80, evidenciando una adecuada varianza compartida. Sin embargo, la variable castMenAmount obtuvo un MSA de 0.48, por debajo del umbral recomendado.

### Test de Esfericidad de Bartlett

```{r bartlett}
bartlett_result <- cortest.bartlett(cor_matrix, n = nrow(df_pca_vars))
cat("Chi-cuadrado:", round(bartlett_result$chisq, 2),
    "\np-valor:", bartlett_result$p.value)
```

**Interpretación:** Un p-valor < 0.05 permite rechazar H₀, confirmando que existen correlaciones significativas entre variables y que el PCA es estadísticamente apropiado.

## 3.3 Aplicación de PCA

```{r pca}
df_pca_scaled <- scale(df_pca_vars)
pca_result    <- prcomp(df_pca_scaled, center = FALSE, scale. = FALSE)
summary(pca_result)
```

### Varianza explicada por componente

```{r varianza_pca}
fviz_eig(pca_result,
         addlabels = TRUE,
         ylim      = c(0, 70),
         main      = "Varianza explicada por componente principal")
```

### Número de componentes a retener

```{r n_comp}
var_acum <- summary(pca_result)$importance[3, ]
n_comp   <- which(var_acum >= 0.75)[1]
cat("Componentes para explicar ≥ 75% de la varianza:", n_comp)
```

Se retienen los primeros **`r n_comp` componentes**, siguiendo el criterio de varianza acumulada ≥ 75%. Esto confirma que la mayor parte de la información del dataset puede representarse con una fracción reducida de dimensiones.

### Contribución de variables a los componentes

```{r biplot_vars, fig.height=6}
fviz_pca_var(pca_result,
             col.var       = "contrib",
             gradient.cols = c("#00AFBB", "#E7B800", "#FC4E07"),
             repel         = TRUE,
             title         = "PCA – Contribución de variables (PC1 vs PC2)")
```

### Cargas (Loadings) de los primeros componentes

```{r loadings}
n_mostrar  <- min(n_comp, 4)
loadings_df <- as.data.frame(round(pca_result$rotation[, 1:n_mostrar], 3))
kable(loadings_df,
      caption = paste("Cargas de los primeros", n_mostrar, "componentes principales"))
```

### Proyección de películas en el espacio PCA

```{r pca_ind, fig.height=5}
set.seed(321)
pca_vis_idx <- sample(nrow(df_pca_scaled), 2000)

# Se usa ggplot directamente para evitar el desajuste de longitud
# entre col.ind (muestra) y pca_result (dataset completo)
pca_plot_df <- data.frame(
  PC1     = pca_result$x[pca_vis_idx, 1],
  PC2     = pca_result$x[pca_vis_idx, 2],
  cluster = as.factor(df_clean$cluster[pca_vis_idx])
)

ggplot(pca_plot_df, aes(PC1, PC2, color = cluster)) +
  geom_point(alpha = 0.45, size = 0.8) +
  stat_ellipse(aes(group = cluster), linewidth = 0.8) +
  scale_color_brewer(palette = "Set1") +
  labs(title  = "Proyección PCA – Coloreado por cluster K-means (n = 2,000)",
       color  = "Cluster",
       x      = paste0("PC1 (", round(summary(pca_result)$importance[2,1]*100, 1), "%)"),
       y      = paste0("PC2 (", round(summary(pca_result)$importance[2,2]*100, 1), "%)")) +
  theme_minimal()
```

## 3.4 Interpretación de componentes

**PC1 – Escala estructural y tamaño de producción:** `actorsAmount`, `castWomenAmount`, `voteCount`, `budget` y `revenue` presentan las cargas más altas en este componente. PC1 resume el tamaño general de la producción, combinando magnitud del elenco, nivel de inversión y alcance en términos de votos. Valores altos en PC1 corresponden a producciones grandes, con amplio reparto y fuerte presencia comercial.

**PC2 – Internacionalización y composición del elenco:** `productionCountriesAmount` y `castMenAmount` son las variables con mayor peso en este componente, seguidas por contribuciones moderadas de `productionCoAmount` y `runtime`. PC2 captura la dimensión internacional y organizacional del proyecto, reflejando el grado de coproducción entre países y ciertas características estructurales del elenco, más que el presupuesto directamente.

**PC3 – Estructura del reparto y alcance internacional:** `castMenAmount` y `productionCountriesAmount` tienen las cargas más altas en este componente, acompañadas por contribuciones moderadas de `revenue`, `budget` y `voteCount`. PC3 parece reflejar una dimensión asociada a la configuración del reparto y la proyección internacional de la película, más que a la calidad percibida directamente, ya que `voteAvg` y `genresAmount` presentan cargas moderadas y negativas.

Este análisis muestra que las dimensiones principales no separan claramente “éxito comercial” y “calidad percibida”, sino que los primeros componentes están dominados por variables estructurales relacionadas con el tamaño del elenco, la escala de producción y el alcance internacional de las películas.

---

# 4. Otros Algoritmos – UMAP

## 4.1 Justificación de la selección

Se seleccionó **UMAP (Uniform Manifold Approximation and Projection)** entre las alternativas disponibles (SVD, t-SNE, ICA) debido a la complejidad de los algoritmos, en lo que las alternativas tomarían varias horas en completarlo. UMAP es mucho mas rápido y preserva tanto vecindades locales como estructura global, siendo ideal para validar visualmente los clusters obtenidos.

## 4.2 Aplicación e interpretación

```{r umap}
set.seed(42)
umap_result <- umap(df_scaled,
                    n_neighbors  = 15,
                    min_dist     = 0.1,
                    n_components = 2,
                    verbose      = FALSE)

umap_df <- data.frame(
  UMAP1      = umap_result[, 1],
  UMAP2      = umap_result[, 2],
  cluster    = df_clean$cluster,
  popularity = df_clean$popularity,
  voteAvg    = df_clean$voteAvg,
  budget     = df_clean$budget,
  revenue    = df_clean$revenue
)
```

### Proyección UMAP coloreada por cluster K-means

```{r umap_cluster}
ggplot(umap_df, aes(x = UMAP1, y = UMAP2, color = cluster)) +
  geom_point(alpha = 0.4, size = 0.6) +
  scale_color_brewer(palette = "Set1") +
  labs(title    = "Proyección UMAP de películas",
       subtitle = "Coloreado por cluster K-means (k = 3)",
       color    = "Cluster") +
  theme_minimal() +
  guides(color = guide_legend(override.aes = list(size = 3, alpha = 1)))
```

### Proyección UMAP coloreada por popularidad

```{r umap_popularidad}
ggplot(umap_df, aes(x = UMAP1, y = UMAP2, color = log1p(popularity))) +
  geom_point(alpha = 0.4, size = 0.6) +
  scale_color_viridis_c(option = "plasma") +
  labs(title = "Proyección UMAP – Popularidad (escala logarítmica)",
       color = "log(Popularidad + 1)") +
  theme_minimal()
```

### Proyección UMAP coloreada por calificación promedio

```{r umap_voteAvg}
ggplot(umap_df %>% filter(voteAvg > 0),
       aes(x = UMAP1, y = UMAP2, color = voteAvg)) +
  geom_point(alpha = 0.4, size = 0.6) +
  scale_color_viridis_c(option = "magma") +
  labs(title = "Proyección UMAP – Calificación promedio (películas con votos)",
       color = "voteAvg") +
  theme_minimal()
```

**Interpretación:**

- La proyección UMAP valida visualmente la separación de los clusters de K-means: los grupos identificados ocupan regiones diferenciadas del espacio 2D.
- Se observa un gradiente continuo entre producciones pequeñas y blockbusters, coherente con el estadístico de Hopkins: no existe una separación abrupta, sino una transición gradual.
- Los blockbusters del Cluster 1 aparecen como puntos periféricos o en subregiones claramente separadas, con mayor popularidad y calificaciones más altas.
- La calificación promedio muestra patrones espaciales interesantes: las películas mejor calificadas no son necesariamente las más populares, confirmando que calidad y popularidad son dimensiones independientes.

---

# 5. Conclusiones y Hallazgos para CineVision Studios

## 5.1 Resumen de Clustering

El análisis identificó **3 segmentos distintos** en el mercado cinematográfico:

| Cluster | Perfil | Características clave |
|---|---|---|
| 1 | Producciones comerciales de gran escala | Alto presupuesto, altos ingresos, alta popularidad, inglés dominante |
| 2 | Cine convencional de alcance medio | Presupuesto bajo/medio, diversidad moderada de idiomas y géneros |
| 3 | Producciones recientes o de baja visibilidad | Presupuesto nulo o no reportado, ingresos nulos, baja popularidad, alta diversidad lingüística |

La comparación entre K-means y clustering jerárquico mostró concordancia parcial, con al menos un cluster altamente estable. Ambos métodos respaldan la existencia de una estructura segmentada clara, aunque con cierto solapamiento en los segmentos intermedios.

## 5.2 Conclusiones del PCA

La reducción dimensional mostró que la variabilidad del dataset está dominada por factores estructurales de tamaño y escala de producción, más que por calidad percibida aislada.

 - **PC1 (Escala estructural de producción):** Está fuertemente asociado al tamaño del elenco, presupuesto, ingresos y cantidad de votos. Representa la magnitud general del proyecto.

 - **PC2 (Internacionalización y estructura organizacional):** Dominado por el número de países de producción y la composición del elenco. Refleja la dimensión internacional más que el presupuesto directamente.

 - **PC3 (Configuración estructural del reparto e inversión):** Asociado al tamaño del elenco masculino, coproducciones y variables financieras, sin evidenciar una dimensión pura de “calidad”.

No se observa una separación clara entre éxito comercial y calidad percibida; ambas dimensiones están parcialmente relacionadas con variables estructurales de producción.

## 5.3 Reglas de Asociación más relevantes

Las reglas obtenidas muestran patrones centrados principalmente en popularidad e ingresos, no en fórmulas directas de género o presupuesto alto.

 - **Ingresos altos → Popularidad alta:** Todas las películas con ingresos altos presentan alta popularidad, evidenciando una fuerte relación entre éxito comercial y visibilidad.

 - **Presupuesto medio → Popularidad alta:** Las producciones con inversión moderada tienen alta probabilidad de alcanzar visibilidad significativa.

 - **Calificación media ↔ Popularidad alta:** Existe una relación bidireccional entre popularidad alta y calificación media, indicando que el mercado tiende a concentrarse en películas ampliamente aceptadas, más que en extremos de valoración.

 - **Drama + popularidad alta → Película larga:** Las producciones dramáticas exitosas tienden a tener mayor duración.

## 5.4 Validación por UMAP

UMAP confirmó la existencia de estructura espacial coherente con los clusters identificados, mostrando gradientes continuos entre tamaño de producción, popularidad y alcance internacional. Sin embargo, no evidencia separaciones completamente independientes entre calidad y éxito comercial, sino transiciones graduales.

## 5.5 Recomendaciones estratégicas para CineVision Studios

1. **Invertir estratégicamente en producciones de escala media:** Las reglas muestran que presupuestos medios pueden lograr alta popularidad, representando una estrategia de menor riesgo que los blockbusters.

2. **Aprovechar la internacionalización como diferenciador:** El PCA indica que la coproducción internacional es una dimensión relevante. Expandir alianzas internacionales puede ampliar el alcance sin necesariamente aumentar drásticamente el presupuesto.

3. **No depender exclusivamente del alto presupuesto:** El clustering muestra que el segmento blockbuster es pequeño comparado con el resto del mercado.

4. **Optimizar estructura de producción:** El PCA revela que el tamaño del elenco y la escala organizacional explican gran parte de la variabilidad. Producciones estructuralmente eficientes pueden competir sin necesidad de inversión extrema.

5. **Identificar producciones recientes con bajo engagement:** El Cluster 3 concentra producciones recientes con baja popularidad. Existe oportunidad de reactivación mediante estrategias de marketing digital focalizado.