---
title: ""
author: "Jonathan Díaz, Martín Pérez, Karen Toledo"
output: html_document
---

<div style="text-align: left; font-size: 16px; line-height: 1.6;">

Universidad del Valle de Guatemala  
Facultad de Ingeniería  
Departamento de Ciencias de la Computación  
CC3074 – Minería de Datos  
Semestre I – 2026  

</div>

<br><br>

<div style="text-align: center;">

<h2 style="margin-bottom: 5px;">Tarea 2</h2>
<h3 style="margin-top: 0;">Otros algoritmos de aprendizaje no supervisado</h3>

</div>

<br><br>

**Integrantes del grupo:**  
- 23837 Jonathan Díaz  
- 23234 Martín Pérez  
- 23692 Karen Toledo  

**Fecha:**  
Miércoles 25 de febrero, 2026  

---

# 1. Introducción

## 1.1 Contexto general del aprendizaje no supervisado

El aprendizaje computacional es una de las áreas más importantes en el desarrollo de la inteligencia artificial, ya que permite que los sistemas mejoren su desempeño a partir de la experiencia y los datos disponibles (Cencerrado & Ventura, 2019). El aprendizaje automático ajusta sus modelos en función de patrones observados en los conjuntos de datos.

De acuerdo con Sammut y Webb (2011), el aprendizaje automático estudia algoritmos que mejoran su rendimiento através de la experiencia. Dentro de esta área, el aprendizaje no supervisado se caracteriza por trabajar únicamente con datos de entrada, sin etiquetas o salidas esperadas. El objetivo es descubrir estructuras, relaciones o patrones ocultos en los datos. Por eso en este contexto, algoritmos como SVD, ICA, t-SNE y UMAP son útiles porque permiten reducir dimensionalidad, separar fuentes ocultas o visualizar datos complejos, lo que los convierte en herramientas fundamentales en minería de datos.

---

## 1.2 Objetivos del trabajo

El objetivo principal de este trabajo es comprender y comparar distintos algoritmos de aprendizaje no supervisado tanto desde el punto de vista teórico y práctico. Se espera:    

1. Estudiar los fundamentos de SVD, ICA, t-SNE y UMAP.
2. Implementar cada algoritmo utilizando un conjunto de datos real.
3. Analizar e interpretar los resultados mediante tablas y visualizaciones.
4. Comparar sus ventajas y limitaciones.

Con esto se espera desarrollar un criterio acerca deluso adecuado de cada método en distintos escenarios de análisis de datos.

---

# 2. Desarrollo

## 2.1 SVD (Singular Value Decomposition)

### 2.1.1 Descripción teórica

#### a. Explicación del algoritmo y su objetivo principal

La **Descomposición en Valores Singulares (SVD)** es una técnica del álgebra lineal que permite descomponer cualquier matriz real $A$ en el producto de tres matrices: $$ A = U S V^T $$ donde $U$ y $V$ son matrices ortogonales y $S$ es una matriz diagonal que contiene los llamados **valores singulares**, los cuales se ordenan de mayor a menor (Pozo Montero & Ripoll Missé, 2019). También puede escribirse como una suma de matrices de rango 1: $$ A = \sum_{j=1}^{r} \sigma_j u_j v_j^T $$ donde $r$ es el rango de la matriz (Pozo Montero & Ripoll Missé, 2019). 
En otras palabras, la SVD permite separar una matriz en partes más simples que ayudan a entender su estructura. Según Embree (2019), es una de las factorizaciones más importantes porque permite analizar datos y aproximar matrices de forma eficiente. El objetivo principal de la SVD es poder estudiar mejor los datos y, si es necesario, reducir la cantidad de información sin perder lo más importante. 

---

#### b. Principales características y supuestos

Una característica muy importante es que toda matriz real tiene SVD, sin importar si es cuadrada o rectangular (Pozo Montero & Ripoll Missé, 2019). Esto la hace muy general. La construcción de la SVD está relacionada con la matriz $A^T A$, que es simétrica y positiva semidefinida (Embree, 2019). Los valores singulares se obtienen a partir de los valores propios de esta matriz. Otra propiedad interesante es que podemos aproximar la matriz original usando solo los primeros valores singulares: $$ A_\nu = \sum_{j=1}^{\nu} \sigma_j u_j v_j^T $$ El error de esta aproximación depende del siguiente valor singular (Pozo Montero & Ripoll Missé, 2019). Esto significa que si los valores singulares disminuyen rápido, podemos reducir muchos datos sin cometer un error grande. 

---

#### c. Diferencias con PCA

El análisis de componentes principales (PCA) es otro método de reducción de dimensionalidad (Pozo Montero & Ripoll Missé, 2019). La diferencia principal es que PCA trabaja con la matriz de covarianzas, mientras que la SVD se puede aplicar directamente a cualquier matriz. Además, la SVD siempre existe, mientras que PCA depende más del contexto estadístico de los datos. En la práctica, PCA puede calcularse usando SVD, pero conceptualmente no son exactamente lo mismo (Embree, 2019). 

---

### 2.1.2 Usos y aplicaciones

#### a. Usos en análisis de datos

La SVD se usa para:  
- Reducir dimensionalidad.  
- Resolver problemas de mínimos cuadrados.  
- Aproximar matrices por otras de menor rango (Embree, 2019). 

Esto es muy útil cuando trabajamos con grandes cantidades de datos y queremos simplificarlos. 

---

#### b. Áreas de aplicación

##### Compresión de imágenes

Una imagen en escala de grises puede representarse como una matriz. En lugar de guardar todos los valores de la matriz, podemos usar solo algunos valores singulares y así reducir la cantidad de datos necesarios (Pozo Montero & Ripoll Missé, 2019). 

Alegre (2013) explica cómo la SVD se puede usar para comprimir imágenes digitales, reduciendo datos sin perder demasiada calidad visual.

##### Procesamiento de imágenes

La SVD también se utiliza en la restauración y análisis de imágenes, con aplicaciones en áreas como medicina y otras ciencias (Alegre, 2013).

---

### 2.1.3 Aplicación práctica

#### a. Seleccione un conjunto de datos

Para esta aplicación práctica utilizamos el dataset **MovieLens (ratings.csv)**, que contiene valoraciones de usuarios sobre películas.

Cada registro incluye:
- `user_id`
- `item_id`
- `rating`

Este dataset puede representarse como una matriz usuario–película, donde:

- Filas = usuarios
- Columnas = películas
- Valores = ratings

---

#### b. Implemente el algoritmo usando el conjunto de datos seleccionado


```{r}
library(dplyr)
library(Matrix)
library(irlba)

ratings <- read.csv("ratings.csv")

head(ratings)
```

```{r} 
# Muestra del dataset
set.seed(123)

ratings_sample <- ratings %>%
  sample_n(100000)

dim(ratings_sample)
```

```{r}
#creamos una matriz
ratings_sample$userId <- as.factor(ratings_sample$userId)
ratings_sample$movieId <- as.factor(ratings_sample$movieId)

rating_matrix <- sparseMatrix(
  i = as.numeric(ratings_sample$userId),
  j = as.numeric(ratings_sample$movieId),
  x = ratings_sample$rating
)

dim(rating_matrix)
```

```{r}
k <- 20

svd_result <- irlba(rating_matrix, nv = k)

svd_result$d
```

##### Explicación del proceso de SVD truncada

En este paso se aplicó una SVD truncada utilizando la función `irlba()`. Se definió `k = 20`, lo que significa que se conservarán únicamente los 20 factores más importantes. En lugar de descomponer completamente la matriz (lo cual sería computacionalmente costoso), elegimos conservar solo 20 componentes principales.

La SVD descompone la matriz original en:
$$ X = U S V^T $$ 
donde:
- U representa factores asociados a los usuarios,
- D contiene los valores singulares (importancia de cada factor),
- V representa factores asociados a las películas.

---

```{r}
var_explained <- (svd_result$d^2) / sum(svd_result$d^2)

barplot(var_explained,
        main = "Varianza explicada por factores latentes",
        xlab = "Factor",
        ylab = "Proporción",
        col = "steelblue")
```

Después de obtener los valores singulares, se calculó la proporción de varianza explicada por cada factor latente. En SVD, los valores singulares indican la importancia de cada componente, al elevarlos al cuadrado y dividirlos entre la suma total, obtenemos cuánta información explica cada factor.

La gráfica permite visualizar esta distribución y evaluar si los 20 factores seleccionados son suficientes para representar adecuadamente el dataset.

La distribución de varianza entre los factores es relativamente uniforme (entre 5% y 6%), lo que indica que la estructura del dataset no está dominada por un único patrón, sino que múltiples factores contribuyen de manera similar a explicar las preferencias de los usuarios.

---

Al graficar las primeras dos componentes, se visualiza cómo se distribuyen los usuarios según sus patrones de preferencia.

Usuarios cercanos en la gráfica tienen comportamientos similares de calificación, mientras que usuarios alejados presentan gustos diferentes. Esta proyección nos permite observar posibles agrupaciones dentro del conjunto de datos.

```{r}
user_projection <- svd_result$u %*% diag(svd_result$d)

plot(user_projection[,1], user_projection[,2],
     main = "Usuarios proyectados en 2 factores latentes",
     xlab = "Factor 1",
     ylab = "Factor 2",
     pch = 19,
     col = "darkred")
```

##### Interpretación de la proyección de usuarios  

La gráfica muestra la representación de los usuarios en los dos factores latentes más importantes. Se observa una concentración significativa de usuarios cerca de valores similares en el primer factor, mientras que el segundo factor existe mayor dispersión vertical.

Esto sugiere que muchos usuarios comparten patrones generales de preferencia, pero difieren en la intensidad o estilo de sus calificaciones. También se logran identificae algunos puntos aislados, que podrían corresponder a usuarios con comportamientos atípicos.

En conclusión, la proyección confirma que la SVD logró capturar estructura latente dentro del dataset, diferenciando patrones de comportamiento entre usuarios.

---
## 2.2 t-SNE

### 2.2.1 Descripción teórica

### 2.2.2 Usos y aplicaciones

### 2.2.3 Aplicación práctica

#### a. Selección del conjunto de datos

#### b. Implementación del algoritmo

#### c. Análisis e interpretación de resultados

---

## 2.3 UMAP

### 2.3.1 Descripción teórica

#### a. Explicación del algoritmo y su objetivo principal

UMAP (Uniform Manifold Approximation and Projection) es un algoritmo para reducir dimensional, el cual se basa en fundamentos geométricos y topológicos. Su objetivo principal es preservar la estructura local y global de los datos al proyectarlos a un espacio de menor dimensión. El algoritmo construye un grafo ponderado que representa relaciones de vecindad entre puntos del espacio original. Luego, encuentra una representación en baja dimensión minimizando las diferencias entre las estructuras de los dos espacios (McInnes, Healy & Melville, 2018). 

El proceso consiste en:

 1. Construir un grafo de vecinos más cercanos (k-nearest neighbors).

 2. Calcular probabilidades que representan la cercanía entre puntos en el espacio original.

 3. Buscar una proyección en baja dimensión que conserve esas relaciones mediante la minimización de una función de pérdida basada en divergencia cruzada.

El objetivo principal de UMAP es reducir la dimensionalidad manteniendo la estructura topológica de los datos, lo que permite visualizar los datos en espacios de dos o tres dimensiones.

#### b. Principales características y supuestos

UMAP se basa en tres supuestos teóricos (McInnes et al., 2018):

 - Los datos están distribuidos uniformemente sobre una variedad Riemanniana.

 - La métrica local es aproximadamente constante.

 - La variedad es localmente conexa.

Entre sus parámetros principales se encuentran: 

 - n_neighbors: controla el equilibrio entre estructura local y global.

 - min_dist: determina qué tan compactos se agrupan los puntos en la proyección final. 

### 2.3.2 Usos y aplicaciones

### 2.3.3 Aplicación práctica

#### a. Selección del conjunto de datos

#### b. Implementación del algoritmo

#### c. Análisis e interpretación de resultados

---

## 2.4 ICA (Análisis de Componentes Independientes)

### Descripción teórica

#### a. Explicación del algoritmo y su objetivo principal

El **Análisis de Componentes Independientes (ICA)** es una técnica multivariada no supervisada que busca separar señales originales que han sido mezcladas linealmente. La idea principal es que lo que observamos es una combinación de varias señales independientes que no podemos ver directamente (Hyvärinen, Karhunen & Oja, 2001).

El modelo matemático básico de ICA se expresa como:

$$
X = AS
$$

donde:

- $X$ es el vector de señales observadas,
- $A$ es la matriz de mezcla (desconocida),
- $S$ es el vector de señales originales o **componentes independientes** (Hyvärinen et al., 2001).

El objetivo del algoritmo es estimar tanto la matriz de mezcla como las señales originales, utilizando únicamente la información contenida en las señales observadas.

Este problema es conocido como **separación ciega de fuentes** (blind source separation), y un ejemplo clásico es el "cocktail party problem", donde se intenta separar varias voces grabadas por diferentes micrófonos en un mismo ambiente (Hyvärinen et al., 2001).

---

#### b. Principales características y supuestos

Para que el modelo ICA pueda estimarse correctamente, se deben cumplir ciertos supuestos:

- Las señales originales deben ser **estadísticamente independientes**.
- Las señales deben ser **no gaussianas**.
- Generalmente se asume que el número de fuentes es igual al número de señales observadas (Hyvärinen, 2001).

Una idea importante es que ICA va más allá de la simple incorrelación, pues busca independencia estadística completa, no solo que la covarianza sea cero (Tema 3, 2006).

Otra característica relevante es que la solución tiene ciertas ambigüedades porque no puede determinar el orden exacto de las componentes.

---

#### c. Diferencias con PCA

PCA busca encontrar direcciones que maximicen la varianza de los datos, utilizando únicamente información de covarianza (Hyvärinen, 2001). En cambio, ICA busca encontrar componentes que sean estadísticamente independientes.

PCA no puede recuperar las señales originales cuando estas han sido mezcladas. ICA utiliza información de orden superior, como la no-gaussianidad, para poder separar correctamente las fuentes (Hyvärinen, 2001).

En particular:

- Una distribución gaussiana está completamente determinada por su covarianza.
- Pero las distribuciones no gaussianas contienen información adicional que ICA puede aprovechar.

---

### Usos y aplicaciones

#### a. Usos en análisis de datos

ICA se utiliza principalmente para:

- Separación ciega de fuentes.
- Análisis de señales biomédicas (como EEG).
- Procesamiento de audio.
- Telecomunicaciones.
- Extracción de características en imágenes (Hyvärinen et al., 2001).

Por eso se vuelve especialmente útil cuando se sospecha que los datos observados son combinaciones de factores ocultos independientes.

---

#### b. Áreas de aplicación

##### Separación de señales

Uno de los ejemplos más conocidos es la separación de voces grabadas simultáneamente en un mismo espacio. ICA permite recuperar cada señal individual a partir de mezclas observadas.

##### Procesamiento de señales biomédicas

ICA se utiliza en análisis de señales cerebrales (EEG y MEG) para separar señales neuronales reales de artefactos como movimiento ocular o ruido (Hyvärinen et al., 2001).

### 2.4.3 Aplicación práctica

#### a. Selección del conjunto de datos

#### b. Implementación del algoritmo

#### c. Análisis e interpretación de resultados

---

# 3. Comparación general

## 3.1 Comparación entre algoritmos

## 3.2 Ventajas y limitaciones

---

# 4. Conclusiones

- En la aplicación de SVD al dataset MovieLens se logró reducir la matriz usuario–película a un conjunto pequeño de factores latentes que conservan la estructura principal de los datos. Además evidenciamos que las preferencias de los usuarios se distribuyen en varios factores, lo que refleja la complejidad del comportamiento de calificación. Además, la proyección en dos dimensiones permitió visualizar diferencias entre usuarios y posibles patrones ocultos.  

## 4.1 Principales aprendizajes

En general, aprendimos que no existe un algoritmo “mejor” en todos los casos, sino que la elección depende del tipo de datos, del objetivo del análisis y del contexto del problema.  

## 4.2 Dificultades encontradas

Una de las principales dificultades fue comprender las diferencias conceptuales entre métodos que, a primera vista, parecen similares. Por ejemplo, diferenciar claramente entre incorrelación (PCA) e independencia estadística (ICA) requirió revisar varias veces la teoría.  


## 4.3 Reflexión final del grupo

Este trabajo nos permitió encontrar una relación entre teoría matemática con aplicaciones reales en minería de datos. Pudimos ver cómo conceptos como independencia, no-gaussianidad, reducción de dimensionalidad y separación de señales tienen impacto directo en problemas prácticos.

Además, entendimos que el aprendizaje no supervisado es una herramienta muy poderosa cuando no se dispone de etiquetas, pero también requiere mayor criterio para interpretar resultados.


---

# 5. Referencias

Alegre, A. (2013). *La descomposición de valores singulares (DVS): Obtención de la DVS y su aplicación al procesamiento de imágenes digitales*. Universidad Nacional de La Matanza.

Embree, M. (2019). *Matrix methods for computational modeling and data analytics* (Cap. 6: The singular value decomposition). Virginia Tech.

Cencerrado Barraqué, A., & Ventura Royo, C. (2019). *Introducción al aprendizaje computacional*. FUOC.

Sammut, C., & Webb, G. I. (2011). *Encyclopedia of machine learning*. Springer.

Hyvärinen, A., Karhunen, J., & Oja, E. (2001). *Independent component analysis*. John Wiley & Sons.

Hyvärinen, A. (2001). *A short introduction to independent component analysis*.

Pozo Montero, F., & Ripoll Missé, J. (2019). *Descomposición en valores singulares: Introducción y aplicaciones*. FUOC.

Tema 3: Análisis de Componentes Independientes (ICA). (2006).

---

# 6. Código fuente utilizado

